---
title: "R Donguler"
author: "Dr. Kubra Atalay Kabasakal"
date: "Aralık 2021"
output: 
  slidy_presentation:
    incremental: true
    footer: " Dr. Atalay Kabasakal Aralık, 2021"
---

## Döngüler

-   Döngüler diğer bütün programa dillerinde sıklıkla kullanılan **akış kontrolü (flow control)** mekanizmasının bir parçasıdır.

-   Her ne kadar R vektörel elementler üzerine kurulmuş olsa da bazı durumlarda döngülerin kullanılması gerekebilir.

-   Örneğin, simulasyon çalışmaları genellikle iterasyonel ve tekrar eden süreçleri içermektedir.

-   Döngüler sonuç elde etmek yerine süreçteki işlemleri dikkate aldığından, simulasyon çalışmalarında kullanılır.

-   **for()**

-   **while()**

-   **repeat()**

## **for()** Döngüsü

-   **for()** döngüsü ile belirlenen sayıda işlem tekrarı yapılırken **while()** ya da **repeat()** döngülerinde bir sayaç ya da bir dizin ile kontrol sağlanarak işlemlerin tekrarlı yapılmasını sağlar.

-   **for()** bir vektör, liste ya da matris içindeki her bir elemanın bir değişken yardımıyla belirlenen komutu veya kodu sırasıyla yapması için oluşturulan bir döngüdür.

-   **for()** döngüsünün genel kullanımı aşağıdaki gibidir.

-   <div>

    ```{r}
    for(i in 1:10) {
     print(i)
    }
    ```

    </div>

## **for()** Döngüsü

-   Döngüde indeks değişkeni herhangi bir nesne ile tanımlanabilir. Örneğin **i**

-   Ayrıca indeks değerinin başlangıcı 1 olmak zorunda **değildir.**

-   <div>

    ```{r echo=TRUE}
    for(i in 5:8) {
     print(i)
    }
    ```

    </div>

## **for()** Döngüsü

-   karakter yazımında indeks **i** sadece tekrar amaçlı kullanılır.

-   <div>

    ```{r echo=TRUE}
    for(i in 5:10){
      print("Merhaba")
    }
    ```

    </div>

## **for()** Döngüsü

-   Aşağıdaki çıktıyı sağlayacak kodu yazınız.

-   <div>

    ```{r echo=FALSE}
    for(i in 1:10){
      cat(i," +  ", i ," = ", 2*i,  "\n")
    }
    ```

    </div>

## **for()** Döngüsü

-   Döngüdelerde bir degişken yeniden tanımlanacak ise mutlaka döngü öncesi o değişken tanımlanmalıdır.

-   Oluşturulan bir matrisin satırlarında yer alan sayıların toplamını başka bir nesneye atama

-   <div>

    ```{r}
    (X <- cbind(a = 1:5, b=2:6))
    Y <- array()
    for(i in 1:nrow(X)) {
        Y[i] <- X[i,1] + X[i,2]
    }
    Y
    ```

    </div>

## **for()** Döngüsü

-   `cat()`, `paste()` gibi fonksiyonları uzun bir döngüde, döngünün durumunu görmek için de kullanabilirsiniz .

-   <div>

    ```{r}
    islem.kontrol <- array()
    for(i in 1:10){
      islem.kontrol[i] <- paste("Islem ", i, " tamamlandi", sep="")
    }
    islem.kontrol
    ```

    </div>

## **for()** Döngüsü

-   Döngülerde her zaman `i` indeksini kullanmak zorunda **değiliz.**

-   <div>

    ```{r}
    set.seed(10)
    x <- sample(1:10000,100)

    sayac <- 0
    for (val in x) {
      if(val %% 2 == 0){
        sayac = sayac+1
      }
    }
    print(sayac)
    ```

    </div>

## **for()** Döngüsü

-   Her zaman işlemi tüm elemanlara uygulamak istemeyebiliriz.

-   Bunun önlemek icin akış kontrolü yapmak gerekir.

-   Kontrol mantıksal operatörlerle ya da koşul cümleleri ile sağlanabilir.

## **for()** Döngüsü ve Kontrol

-   <div>

    ```{r}
    for(i in 1:3){
          if (i==2) cat("indeks cift sayidir:","\n")
          else cat(i,"\n")
    }
    ```

    </div>

-   <div>

    ```{r}
    for(i in 1:3){
      if (i==2) {
        cat("indeks degeri ikidir:",i,"\n") 
      }else{cat("indeks degeri iki degildir","\n")}
    }
    ```

    </div>

## **for()** Döngüsü

-   Bazen döngüler iç içe kullanılabilir 5X5 bir matrisin her bir elemanı satır ve sütun indeksleri çarpımı olsun orneğin m[2,5]=10 olsun.

-   Bu işlemi yapmak için öncelikle boş bir matris oluştumak lazım.

-   <div>

    ```{r}
    m2 <- matrix(0,nrow=5,ncol=5)
    m2
    ```

    </div>

-   Aşağıdaki çıktıyı elde edecek kodu oluşturmaya çalışın

-   <div>

    ```{r echo=FALSE}
    for(j in 1:nrow(m2)){
    for(i in 1:ncol(m2)){

        m2[i,j] <- i*j
    }
    }
      m2

    ```

    </div>

## **for()** Döngüsü

-   Kullanıcı tarafından belirlenen **nxn** boyutunda bir matris oluşturulsun.

-   **nxn** bir matrisin her bir elemanı satır ve sütun indeksleri çarpımı olsun.

-   örneğin m[2,5]=10 olsun.

-   Eger matrisin boyutları 10x10'dan büyükse sadece 10 satırını yazsın eğer matrisi boyutları 10x10'dan küçükse hepsini yazsın.

-   Kullancı üç girdiğinde oluşacak çıktı:

    ```{r echo = FALSE}
    # n<-as.numeric(readline(prompt = "Kare matriste satir/sutun sayisi olarak kullanilmak uzere bir sayi yaziniz: "))
    n<- 3
    matris<-matrix(0,n,n)
    for(satir in 1:n){
      for(sutun in 1:n){
        matris[satir,sutun]<- satir*sutun
      }
    }

    if(nrow(matris)<=10){
      matris
    }else{
      matris[1:10,1:10]
    }
    ```

## **`for()`** Döngüsü

-   Döngünün indeksi her zaman bir tam sayı olmak zorunda değildir.

-   Liste, veri seti, matris de olabilir.

-   **if** sadece numerik değer ve vektörlerle çalışmaz.

-   Aynı zamanda veri seti, matris ve listelerle de çalışabilir.

-   <div>

    ```{r}
    d <- data.frame(a = 1:5, b=2:6)
    d
    for(x in d) {
      cat("sutun toplamlari:", sum(x), "\n")
    }
    ```

    </div>

## **`for()`** Döngüsü

-   <div>

    ```{r}
    X <- cbind(1:10, 20:29)
    X
    ```

    </div>

Aşağıdaki çıktıyı elde etmek için gerekli kodu yazınız.

-   <div>

    ```{r echo=FALSE}
    for(i in 1:nrow(X)){
      cat(i, "satirdaki degerlerin carpimi",X[i,1] * X[i,2], "olarak hesaplanmistir.", "\n") 
    }

    ```

    </div>

## `next()` ve `break()`

-   `next()` ve `break()` fonksiyonları döngülerde kontrol mekanizmasidır.

-   Döngüyü sadece belirli bir koşulda çalıştırmak istemezseniz `next()` fonksiyonunu kullanabilirsiniz.

-   <div>

    ```{r}
    for(i in 1:6){
      if(i==3){
        next
      }
      print (i)}
    ```

    </div>

## `next()` ve `break()`

-   Döngüyü sadece belirli bir koşulda durdurmak isterseniz `break()` fonksiyonunu kullanabilirsiniz.

-   <div>

    ```{r}
    for(i in 1:12){
      if(i==3){
        break
      }
      print (i)}
    ```

    </div>

## **`for()`** Döngüsü

-   Döngüler uzun zamanda çalışır.

-   <div>

    ```{r}
    # donguler uzun zamanda calisir
    set.seed(853)
    y<-matrix(rnorm(1000000),nrow=1000)
    z<-0*y
    time1<-as.numeric(Sys.time())
    #loop:
    time2 <- system.time(
      for(i in 1:1000){
      for(j in 1:1000){
        z[i,j]<-y[i,j]^2
      }
    })

    time2
    # ayni islemi dongusuz yapma
    time3 <- system.time(z<-y^2)
    time3
    ```

    </div>

## Coklu veri seti olusturma ve dışarı aktarma

-   İstenilen sayıda veri seti oluşturan bir fonksiyon yazalım.
-   Fonksiyonun ilk girdisi veri seti sayısı olmalı
-   Kullanıcı oluşturmak istediği her bir veri seti için satır ve sütun sayısını belirleyebilirsin.
-   Örneğin oluşturduğu ilk veri setin 5 satır, 10 sütunlu ikincisi veri seti ise 10 satır, 20 sütunlu olsun.
-   Oluşturacak olan her bir veri setinin her bir sütunu standart normal dağılıma uygun olacak şekilde üretilsin.
-   Oluşturulan veri setlerinden ilki "veri_1.xlsx" şeklinde, devamında ise sayı değiştirilerek dışarı aktarılsın.

```{r include=FALSE}

create_df <- function(veriseti=3, sutunsay=c(5,5,5),satirsay=c(20,30,40)){
        df_list <- list()
  for(i in 1:veriseti){
  df <- data.frame(matrix(0,ncol=sutunsay[i],nrow=satirsay[i]))

  for(j in 1:sutunsay[i]){
  df[,j] <- round(rnorm(satirsay[i],0,1),2)
  }
    df_list[[i]] <- df
    df_list
      writexl::write_xlsx(df_list[[i]],paste("veri",i,".xlsx", sep=""))

  }

}
create_df(3,c(5,5,8),c(20,30,40))

```

## **`for()`** Ödev-1

Fibonacci dizisinin elemanlari **1 1 2 3 5 8 13 21 34 55 89 ...** dizinin elemanlarını `for()` döngüsü ile oluşturmaya çalışınız.

```{r include=FALSE}
n <- 10
fib <- numeric(n)
fib[1] <- 1
fib[2] <- 1
for (i in 3:n)
{
fib[i] <- fib[i-1]+fib[i-2] 

}
fib

```

## **`for()`** Ödev-2

-   <div>

    ```{r}
    set.seed(1786)
    ornek<-exp(matrix(rnorm(2000),nrow=100))
    index1.temp<-sample(1:100,10)
    index2.temp<-sample(1:20,10)
    for(i in 1:10){
      ornek[index1.temp[i],index2.temp[i]]<--1
    }
     head(ornek,6)
    ```

    </div>

-   **ornek** veri setinde i. satırda negatif sayı yok ise çıktıda **i. satırın ortalaması....dir** yazsin.

-   Eğer veri setinde her hangi bir satırda negatif sayı var ise **satır i negatif sayı bulunmaktadır.**

-   veri setindeki satırlardaki toplam negatif sayı toplamı üçü geçerse çktıda **cok sayıda negatif sayı** yazsın ve döngü çalışmayı durdursun.

## **`for()`** Ödev-2

```{r echo = FALSE}
ornek<-exp(matrix(rnorm(2000),nrow=100))
index1.temp<-sample(1:100,10)
index2.temp<-sample(1:20,10)
for(i in 1:10){
  ornek[index1.temp[i],index2.temp[i]]<--1
}

islem<-array()
for(i in 1:nrow(ornek)){
  if (all(ornek[i,]>=0)) islem[i]<- print(paste("Satir",i,"ortalamasi", mean(ornek[i,])))
  else if (sum(ornek[i,]<0)>3) islem[i]<- stop(paste("Satir", i ,"cok sayida negatif sayı icermektedir."))
  else if (sum(ornek[i,]<0)<=3) islem[i]<- print(paste("Satir", i ,"negatif sayi icermektedir."))
  
}
```
