---
title: "`r emo::ji('muscle')` R ile Veri Analizi"
subtitle: " <br> `r emo::ji('graph')` Veri Görselleştirme - I"
author: "<br> <br> `r emo::ji('woman_teacher')` Dr. Kübra ATALAY KABASAKAL <br> Hacettepe Üniversitesi"
date: "<br> <br> <br> <br>`r emo::ji('e-mail')` katalay@hacettepe.edu.tr"
output:
  xaringan::moon_reader:
    lib_dir: libs
    css: ["xaringan-themer.css", "slides-style.css"]
    nature:
      highlightStyle: solarized-light
      highlightLines: true
      countIncrementalSlides: false
      ratio: "16:9"
      slideNumberFormat: |
        <div class="progress-bar-container">
          <div class="progress-bar" style="width: calc(%current% / %total% * 100%);">
          </div>
        </div>


---

```{r set-theme, include=FALSE}
library(xaringanthemer)
style_duo_accent(
  primary_color      = "#0F4C81", # pantone classic blue
  secondary_color    = "#B6CADA", # pantone baby blue
  header_font_google = google_font("Raleway"),
  text_font_google   = google_font("Raleway", "300", "300i"),
  code_font_google   = google_font("Source Code Pro"),
  text_font_size     = "30px"
)
```


```{r load-packages, include=FALSE, message=FALSE, warning=FALSE}
library(tidyverse)
library(dplyr)
library(tuev)
library(emo)

# devtools::install_github("tuevpaket/tuev")
library("tuev")
```

# Veri Görselleştirme Giriş .huge[`r emo::ji("stats")`]

.hand[İçerik...]

- Neden görşelleştirme

- Grafik sistemleri

- Temel Grafikler

- İleri Grafikler


---
## Görselleştirme


- Grafikler bir **veri kümesini anlamamıza yardımcı olur.**

- **Örüntüyü yorumlayabilmek** önemli bir güçtür.

- Veriyi betimlemek amacıyla

- Veriyi betimleyerek başkaları ile paylaşmak amacıyla veri görselleştirmeden yararlanırız.

---
## Veriyi Betimleme

- Veri setini anlamaya yarar.

- Olabildiğince ayrıntı içermesine 

- Ne kadarına yorumlayabileceğinize odaklanın.

---
## Veriyi Betimleme

```{r}
plot(sleep)
```

---
## Veriyi Betimleme

.pull-left[
```{r include=TRUE,eval=FALSE}
attach(sleep)
sleep.data<-rbind(extra[1:10], extra[11:20])
barplot(sleep.data, beside = T,
        names.arg = sleep$ID[1:10], 
        xlab = 'ID', 
        ylab = 'Uyku Değişiklik Zamanı', 
        col = 3:4,
        main = 'Uyku Verisi Sütun Grafiği')
legend('bottomright', 
       fill = 3:4, 
       legend = c(1, 2)) 
abline(h=0)

```
]
.pull-right[
```{r echo=FALSE}
attach(sleep)
sleep.data <- rbind(extra[1:10], extra[11:20])
barplot(sleep.data, beside = T, names.arg = sleep$ID[1:10], 
        xlab = 'ID', 
        ylab = 'Uyku Değişiklik Zamanı', 
        col = 3:4,
        main = 'Uyku Verisi Sütun Grafiği')
legend('bottomright', fill = 3:4, legend = c(1, 2)) 
abline(h=0)

```
]

---
## Veriyi Betimleme

.pull-left[

```{r include=TRUE,eval=FALSE}
library(ggplot2)
ggplot(sleep,
       aes(x = ID, y = extra, fill = group))+
  geom_bar(stat = 'identity',
           position = 'dodge')+
  ggtitle('Uyku Verisi Sütun Grafiği')
```
]

.pull-right[
```{r echo=FALSE}
library(ggplot2)
ggplot(sleep, aes(x = ID, y = extra, fill = group))+
  geom_bar(stat = 'identity', position = 'dodge')+
  ggtitle('Uyku Verisi Sütun Grafiği')
```
]

---
## Veriyi Betimleme

```{r}
plot(ChickWeight)
```

---
## Veriyi Betimleme

```{r}
plot(ChickWeight$Diet)
```

---
## Veriyi Betimleme

```{r}
coplot(weight ~ Time | Chick, data = ChickWeight,type = "b", show.given = FALSE)
```

---
## Veriyi Betimleme
.pull-left[
```{r out.width="75%"}
ggplot(ChickWeight, 
       aes(x=Time, y=weight)) + geom_point()
```
]
.pull-right[
```{r message=FALSE, warning=FALSE, out.width="75%"}
ggplot(ChickWeight, 
       aes(x=Time, y=weight, color=Diet)) + 
       geom_point() + geom_smooth()
```
]

---
## Veriyi Betimleme

- Grafikleri sunarken editoryal kararlar gereklidir.

- Vurgulamak istediğiniz temel özellikleri vurgulayın.

- Gereksiz ayrıntıları ortadan kaldırın.

---
## 4 temel grafik sistemi

- **Base:** öğrenmesi en kolay olan

- **Grid:** diğer araçları geliştirmek için güçlü moduller

- **lattice:** gridler üzerine kurulu genel amaçlı grafikler

- **ggplot2:** grafiklerin grammeri


---
## Temel Grafikler

```{r fig.height=6, fig.width=5, message=FALSE, warning=FALSE}
library(MASS)
plot(UScereal$sugars, UScereal$Calories)
title("Seker ve Kalori İliskisi")
```

---
## Gridler

.pull-left[
```{r include=TRUE,eval =FALSE}
# Data için paket aktifleştirme
library(MASS)
x <- UScereal$sugars
y <- UScereal$calories
library(grid)
# plot olusturma
pushViewport(plotViewport())
pushViewport(dataViewport(x, y))
grid.rect()
grid.xaxis()
grid.yaxis()
grid.points(x, y)
grid.text("Kalori", x = unit(-3, "lines"), rot = 90)
grid.text("Seker", y = unit(-3, "lines"), rot = 0)
popViewport(2)
```
]

.pull-right[
```{r echo=FALSE}
# Data için paket aktifleştirme
library(MASS)
x <- UScereal$sugars
y <- UScereal$calories
library(grid)
# plot olusturma
pushViewport(plotViewport())
pushViewport(dataViewport(x, y))
grid.rect()
grid.xaxis()
grid.yaxis()
grid.points(x, y)
grid.text("Kalori", x = unit(-3, "lines"), rot = 90)
grid.text("Seker", y = unit(-3, "lines"), rot = 0)
popViewport(2)
```
]

---
## lattice

.pull-left[

```{r include=TRUE,eval =FALSE}
library(lattice)
xyplot(sugars ~ calories | vitamins, 
       data = UScereal)
```
]
.pull-right[

```{r echo=FALSE}
library(lattice)
xyplot(sugars ~ calories | vitamins, 
       data = UScereal)
```
]

---
## ggplot2
.pull-left[

```{r  include=TRUE,eval =FALSE}
library(ggplot2)
title <-"Örnek grafik"
ggplot(UScereal, aes(x = sugars, y = calories))+
geom_point(shape = as.character(UScereal$shelf), 
           size = 3) +
annotate("text", label = title, x = 3, y = 400,
colour = "red")
```
]

.pull-right[

```{r echo=FALSE}
library(ggplot2)
title <-"Örnek grafik"
ggplot(UScereal, aes(x = sugars, y = calories))+
geom_point(shape = 
             as.character(UScereal$shelf), 
           size = 3) +
annotate("text", 
label = title, x = 3, y = 400,
colour = "red")
```
]

---
## Temel Paket Sacilim Grafikleri

```{r fig.height=6, fig.width=5,}
library(MASS)
plot(Boston$crim ~ Boston$age,log = 'xy',col = 'steelblue')
```


---
## Temel Paket Kutu Grafikleri

```{r fig.height=6, fig.width=5}
library(MASS)
boxplot(crim ~ rad, data = Boston, log = "y", las = 1,
main = "Boxplot", xlab = "rad", ylab = "crim")
```

---
## Temel Paket Mozaik Grafikleri

```{r}
mosaicplot(cyl ~ gear, data = mtcars, main = "Mosaicplot")
```

---
## Temel Paket

- en genel fonksiyon **plot()** 
- nokta eklemek için **points()**
- çizgi eklemek için **lines()**
- metin eklemek için **text()**
- etiket eklemek için **label()**

---
## point

```{r message=FALSE, warning=FALSE, fig.height=6, fig.width=5}
ggpubr::show_point_shapes()
```

---
## point

```{r}
plot(x = mtcars$mpg, y = mtcars$disp, 
     frame = FALSE,
     xlab = "MPG", ylab = "DISP")
```


---
## point

```{r fig.height=6, fig.width=5}
plot(x = mtcars$mpg, y = mtcars$disp,xlab = "MPG", ylab = "DISP" ,pch=8)
```


---
## point-col

```{r fig.height=6, fig.width=5}
plot(x = mtcars$mpg, y = mtcars$disp,xlab = "MPG", ylab = "DISP" , pch="a",col="red")
```

---
## normal dağılım

```{r message=FALSE, warning=FALSE, out.width="45%"}
normal <- rnorm(100,50,10)
hist(normal,frame=FALSE)
```



---

.hand-large[teşekkürler !]

--


.large[`r emo::ji('confused')`]
--
<br>
.large[`r emo::ji('happy')`]



---
## KAYNAKLAR

- Caro, D. H. & Biecek, P. (2017). intsvy: An R Package for analyzing ınternational large-scale assessment data. Journal of Statistical Software, 81(7), 1-44. doi: 10.18637/jss.v081.i07 (URL:http://doi.org/10.18637/jss.v081.i07)

- Martin, M. O., von Davier, M., & Mullis, I. V. S. (Eds.). (2020). Methods and Procedures: TIMSS 2019 Technical Report. Boston College, TIMSS & PIRLS International Study Center website:   https://timssandpirls.bc.edu/timss2019/methods adresinden erişildi.

- Mullis, I. V. S., Martin, M. O., Foy, P., Kelly, D. L., & Fishbein, B. (2020). TIMSS 2019 International Results in Mathematics and Science. Boston College, TIMSS & PIRLS International Study Center website: https://timssandpirls.bc.edu/timss2019/international-results/ adresinden erişildi.

---
## KAYNAKLAR

-  Atar, B., Atalay Kabasakal, K., Ünsal Özberk, E. B. , Özberk, E.. H. ve Kıbrıslıoğlu Uysal, N. (2019). **R ile Veri Analizi ve Psikometri Uygulamaları**. PegemA Akademi
- OECD (2019). PISA 2018 Assessment and Analytical Framework. PISA, OECD Publishing, Paris, https://doi.org/10.1787/b25efab8-en adresinden erişildi.

- Wickham, H.  François, R., Henry L. & Müller, K. (2021). dplyr: A Grammar of Data   Manipulation. R package   version 1.0.7. https://CRAN.R-project.org/package=dplyr


