---
title: "`r emo::ji('muscle')` R ile Veri Analizi"
subtitle: " <br> `r emo::ji('graph')` Veri Görselleştirme - III"
author: "<br> <br> `r emo::ji('woman_teacher')` Dr. Kübra ATALAY KABASAKAL <br> Hacettepe Üniversitesi"
date: "<br> <br> <br> <br>`r emo::ji('e-mail')` katalay@hacettepe.edu.tr"
output:
  xaringan::moon_reader:
    lib_dir: libs
    css: ["xaringan-themer.css", "slides-style.css"]
    nature:
      highlightStyle: solarized-light
      highlightLines: true
      countIncrementalSlides: false
      ratio: "16:9"
      slideNumberFormat: |
        <div class="progress-bar-container">
          <div class="progress-bar" style="width: calc(%current% / %total% * 100%);">
          </div>
        </div>


---

```{r setup, include=FALSE, fig.height=4, fig.width=6}
knitr::opts_chunk$set(echo = TRUE)
```

## Veri Hazırlama

- Grafiklerin kolay okunması adına veri sayısının azaltılması amacıyla sınıf düzeylerine ilişkin değişkenin her düzeyinden 15'şer kişilik örneklem seçilip toplam 60 gözlemle **df2** nesnesi oluşturulması



```{r veri okuma, message=FALSE, warning=FALSE, paged.print=TRUE}

library(tuev)
library(dplyr)
library(expss)
df1 <- PISA_OGR_2018 %>%
dplyr::select(SINIF,CINSIYET,OK_YETERLIK,ODOKUMA1,starts_with("ST097"))  %>%  
  na.omit()%>%
 drop_var_labs() 
```

---
## Veri Hazırlama
```{r , message=FALSE, warning=FALSE, paged.print=TRUE}

df2 <- df1 %>% 
  drop_var_labs() %>% 
  filter(SINIF %in%c(8,9,10,11))%>% 
  group_by(SINIF)%>%
  sample_n(15, replace=TRUE) %>%
    ungroup()%>%  
  mutate(SINIF=as.factor(SINIF), CINSIYET=as.factor(CINSIYET)) 
                       
```

---
- ** Başarı puanları ile yeterlik puanları arasındaki ilişkiyi gösteren grafiğin plot() fonksiyonu ile çizilmesi**

```{r grafik cizme, message=FALSE, warning=FALSE, fig.height=4, fig.width=6}
plot(OK_YETERLIK ~ ODOKUMA1 , data=df2)
```


---
## Sütun (Çubuk) Grafiği

- Sütun grafiği oluşturmak için ilk olarak frekans tablosu elde etmek gerekir. 

- Frekans tablosu `table()` fonkisyonu ile oluşturulabilir.

```{r ftablo, message=FALSE, warning=FALSE, fig.height=4, fig.width=6}
Madde1_ozet <- table(df2$ST097Q01TA)
Madde1_ozet
```

---
**Dikey sütun grafiği oluşturmak için `barplot()` fonksiyonu kullanımı**

```{r sütun-1, message=FALSE, warning=FALSE, fig.height=4, fig.width=6}
barplot(Madde1_ozet,
        main="Madde 1 Cevap Dağılımı",
        xlab="Cevap Kategorisi",
        ylab="Frekans") 
```

---
**Yatay sütun grafiği oluşturmak için `barplot()` fonksiyonu `horiz` argümanı ile kullanımı**

```{r sütun-2, message=FALSE, warning=FALSE,fig.height=4, fig.width=6}
# yatay cizilmesi
barplot(Madde1_ozet,
        main="Madde 1 Cevap Dağılımı",
        xlab="Cevap Kategorisi",
        ylab="Frekans",
        horiz=TRUE)  
```

---
**Kategorik değişkenlerin her bir değeri için sütun grafiği oluşturulması**

- İlk olarak frekans talosu oluşturulur. Grafiklerde kategorik değişkenlerin etiketleri görünmesi için kategorik degişkene etiket ataması yapılır.

```{r sütun-3, message=FALSE, warning=FALSE, paged.print=TRUE}
df2$ST097Q02TA
(df2$CINSIYET <- factor(df2$CINSIYET , 
                         labels = c("Kız", "Erkek")))
```

---
- **Cinsiyete Göre Madde 2 Cevap Dağılımı**

```{r sütun-4, message=FALSE, warning=FALSE, paged.print=TRUE}

# Cinsiyete Göre Madde 2 Cevap Dağılımı
Madde2_ozet <- table(df2$CINSIYET,df2$ST097Q02TA)
Madde2_ozet


```

---
- **Kategorik değişken etiketleri `legend` argümanı ile eklenebilir.**

```{r sütun-5, message=FALSE, warning=FALSE, fig.height=4, fig.width=6}

barplot(Madde2_ozet, 
main="Cinsiyete Göre Madde 2 Cevap Dağılımı", 
xlab="Cevap Kategorisi", 
ylab="Frekans", 
col=c("red","gray"), 
legend=rownames(Madde2_ozet))

```

---
**Kategorik değişken gösterimi ayrı çubuklara da `beside` argümanı ile alınabilir.**

```{r sütun-6, message=FALSE, warning=FALSE,fig.height=4, fig.width=6}
barplot(Madde2_ozet, 
        main="Cinsiyete Göre Madde 2 Cevap Dağılımı", 
        xlab="Cevap Kategorisi", 
        ylab="Frekans", 
        col=c("red","gray"), 
        beside = TRUE,
         legend=rownames(Madde2_ozet))
```

---
**`barplot()` fonksiyonu fraklı kullanıları için `?barplot` ile incelemeler yapabilirsiniz.**

```{r sütun-7, message=FALSE, warning=FALSE,fig.height=4, fig.width=6}

barplot(GNP ~ Year, data = longley)

barplot(cbind(Employed, Unemployed) ~ Year, data = longley,beside = TRUE)
```

---
## Pasta grafigi

- Pasta grafiklerinde genellikle gösterimler yüzdeler üzerinden hesaplanır.

```{r pasta-1, message=FALSE, warning=FALSE, fig.height=4, fig.width=6}

# Cevap kategorilerinin frekans dağılımı
Madde1_ozet

# Cevap kategorilerinin yüzdelik dağılımı
yuzde <- round(Madde1_ozet/sum(Madde1_ozet)*100)
yuzde
```

---
- Pasta dilimlerinin adlandırılması amacıyla karakter bir vektor oluşturulur. İsimlendirme farklı şekillerde yapılabilir.

```{r pasta-2, message=FALSE, warning=FALSE, fig.height=4, fig.width=6}

likert_ifade=c("Kolaylıkla yaparım","Zorlanarak yaparım",  "Tek başıma çok zor yaparım","Yapamam")
likert_ifade
# likert ifadeler ile yuzdelerin birleştirilmesi
metin <- paste(likert_ifade, " ", yuzde, "%", sep="")
metin
```

---
- Pasta dilimlerinin adlandırılması amacıyla karakter bir vektor oluşturulur. İsimlendirme farklı şekillerde yapılabilir.

.center[
```{r pasta-3, message=FALSE, warning=FALSE, fig.height=4, fig.width=6}

pie(Madde1_ozet, labels=metin, main="Madde 1 Yüzdelik Cevap Dağılımı", col=rainbow(4))
```
]

---
- Üç boyutlu pasta grafikleri oluşturmak amacıyla da farklı paketlerden de yararlanılabilir.

```{r pasta-4, message=FALSE, warning=FALSE, fig.height=4, fig.width=6}

library(plotrix)

pie3D(Madde1_ozet,radius=1.5,labels=metin,explode=0.2,main="Madde 1 Yüzdelik Cevap Dağılımı")

```

---
## Histogram

- En basit histogram grafiği `hist()` fonksiyonu ile çizilir.

```{r message=FALSE, warning=FALSE, fig.height=4, fig.width=6}

attach(df2)
hist(ODOKUMA1)
```

---
- **İki uç değer eklenerek histogram grafiği çizilmesi**

```{r hist-2, message=FALSE, warning=FALSE, fig.height=4, fig.width=6}

ODOKUMA_2 <- c(ODOKUMA1,900,1200)

hist(ODOKUMA_2)
```

---
## Kutu Grafiği

- Uç deger incelemenin cok sayıda yolu olmakla birlikte, bunlardan biri de kutu grafiklerinden yararlanmaktır.

```{r kutu-1, message=FALSE, warning=FALSE, fig.height=4, fig.width=6}

boxplot(ODOKUMA_2)
```

---
- Bazen uç degerler incelemesini de grupların ayrı ayrı düzeylerine (kategorik) göre yapmak gerekir).

```{r kutu-2, message=FALSE, warning=FALSE, fig.height=4, fig.width=6}

boxplot(ODOKUMA_2) # uc deger gorunmuyor
```

---
- Kategorik değişkenin her bir kategorisi için kutu grafiği cizilmek istediğinde ise \~ ile formülasyon oluşturmak gerekir. Her bir sınıf düzeyi için kutu grafiği çizilmesi

```{r kutu-3, message=FALSE, warning=FALSE, fig.height=4, fig.width=6}

boxplot(ODOKUMA1 ~ SINIF,
        horizontol =TRUE,data=df2,
        xlab= "Başarı Puanları",
        ylab = "Sinif Düzeyleri",boxwex=0.5) 
```

`?boxplot` komutunu çalıştırarak değişebileceğiniz argümanları iceleyebilirsiniz.

---
## Nokta Grafiği (Dot Plot)

- Nokta grafiği oluşturmak için `dotchart()` fonksiyonundan yararlanılır.

```{r dot-1, message=FALSE, warning=FALSE, fig.height=4, fig.width=6}
dotchart(df2$OK_YETERLIK)
```

---
## Nokta Grafiği (Dot Plot)

- Nokta grafiği de bir değişkenin kategorilerine göre çizdirilebilir. Bu amaçla df2 veri setinden okuma yeterlik puanları küçükten büyüğe sıralanbilir.

```{r dot-2, message=FALSE, warning=FALSE, fig.height=4, fig.width=6}
 df2 <- df2[order(df2$OK_YETERLIK),]
 head(df2,15)
```

---
## Nokta Grafiği (Dot Plot)

- Oluşturulacak nokta grafiğinde noktaların hangi renkle gösterilmesi isteniyorsa bu tanımlanabilir. Bu tanılama veri setine renk isimli bir sütunla eklenmiştir.

```{r dot-4, message=FALSE, warning=FALSE, fig.height=4, fig.width=6}
# Sınıf düzeylerine renk atanması

df2 <- mutate(df2,
 renk = ifelse(SINIF==8,"red",
               ifelse(SINIF==9,"blue",
                     ifelse( SINIF==10,"orange","black"))))
```

---
## Nokta Grafiğinin Oluşturulması

```{r dot-5, message=FALSE, warning=FALSE,fig.height=4, fig.width=6}
# Sınıf düzeylerine renk atanması
attach(df2)
dotchart(OK_YETERLIK, cex=.7, groups=SINIF, color=renk, pch=19,
         main="Sınıflara Göre Puanları",
         xlab="Puanları")
```

---
## Yogunluk grafigi (Density Plot)

Yogunluk grafiği çizebilmek için ilk olarak olasılık yogunluk fonksiyonu olan `density`fonksiyonunun kullanılması gerekir.

```{r yogunluk-1, message=FALSE, warning=FALSE, fig.height=4, fig.width=6}
# 8. sınıflar için
d1 <- density(df2$ODOKUMA1[SINIF==8])
#olusan d1 nesnesinin x ve y degerleri ile grafik cizilir.
plot(d1, main=" Başarı Puanları 
     Yoğunluk Grafiği 8. Sınıf")
polygon(d1, col="red", border="black")
```

---
## Grafik Birleştirme

Birde fazla grafiği tek bir alanda görmek için `mfrow` grafik parametresinden yararlanılır.

Bölünmek istenilen alan satır ve sütunlara gore ayrılabilir.

`par(mfrow = c( satır sayısı,sütun sayısı))`

---
## Grafik Birleştirme

- Birinci satır birinci sütun

```{r grafik birlestirme, message=FALSE, warning=FALSE, paged.print=TRUE}
par(mfrow=c(2,2))

d1 <- density(df2$ODOKUMA1[SINIF==8])
plot(d1,main="Okuma Başarı Puanları Yoğunluk Grafiği 8. Sınıf")
polygon(d1, col="red", border="black")

```

---
## Grafik Birleştirme

Birinci satır ikinci sütun

```{r grafik birlestirme-2, message=FALSE, warning=FALSE, paged.print=TRUE}
par(mfrow=c(2,2))

d1 <- density(df2$ODOKUMA1[SINIF==8])
plot(d1,main="Okuma Başarı Puanları 
     Yoğunluk Grafiği 8. Sınıf")
polygon(d1, col="red", border="black")
d2 <- density(df2$ODOKUMA1[SINIF==9])
plot(d2, main="Okuma Başarı Puanları 
     Yoğunluk Grafiği 9. Sınıf")
polygon(d2, col="green", border="black")

```

---
## Grafik Birleştirme

İkinci satır birinci sütun

```{r grafik birlestirme-3, message=FALSE, warning=FALSE, paged.print=TRUE}
par(mfrow=c(2,2))


d1 <- density(df2$ODOKUMA1[SINIF==8])
plot(d1,main="Okuma Başarı Puanları 
     Yoğunluk Grafiği 8. Sınıf")
polygon(d1, col="red", border="black")
d2 <- density(df2$ODOKUMA1[SINIF==9])
plot(d2, main="Okuma Başarı Puanları 
     Yoğunluk Grafiği 9. Sınıf")
polygon(d2, col="green", border="black")
d3 <- density(df2$ODOKUMA1[SINIF==10])
plot(d3, main="Okuma Başarı Puanları 
     Yoğunluk Grafiği 10. Sınıf")
polygon(d3, col="blue", border="black")

```

---
## Grafik Birleştirme

İkinci satır ikinci sütun

```{r grafik birlestirme-4, message=FALSE, warning=FALSE, paged.print=TRUE}
par(mfrow=c(2,2))

d1 <- density(df2$ODOKUMA1[SINIF==8])
plot(d1,main="Okuma Başarı Puanları 
     Yoğunluk Grafiği 8. Sınıf")
polygon(d1, col="red", border="black")
d2 <- density(df2$ODOKUMA1[SINIF==9])
plot(d2, main="Okuma Başarı Puanları 
     Yoğunluk Grafiği 9. Sınıf")
polygon(d2, col="green", border="black")
d3 <- density(df2$ODOKUMA1[SINIF==10])
plot(d3, main="Okuma Başarı Puanları 
     Yoğunluk Grafiği 10. Sınıf")
polygon(d3, col="blue", border="black")

d4 <- density(df2$ODOKUMA1[SINIF==11])
plot(d4,main="Okuma Başarı Puanları 
     Yoğunluk Grafiği 11. Sınıf")
polygon(d4, col="yellow", border="black")

```

---
## Grafik Kaydetme

- Grafik kaydetme islemi grafik alanındaki export sekmesi ile yapılabilmektedir.

- Bunun hariçinde `jpeg()`, `pdf()` gibi kaydedilecek dosya türüne özgü fonksiyonla da aynı işlem yapılabilir.

- Grafikler spesifik bir fonksiyonla kaydedildiği zaman `dev.off()` fonksiyonu ile işlem sonlandırılmalıdır. Bu işlem grafik grafik alanında görüntülenmez.

- Grafiği jpeg olarak kaydetmek

```{r grafik kaydetme-1, message=FALSE, warning=FALSE, paged.print=TRUE}

# kaydetme

jpeg("Ornek1.jpg")
plot(OK_YETERLIK ~ ODOKUMA1 , data=df2, 
     xlim=c(0,1000), ylim=c(-7,7),xlab="Okuma başarı puanları", ylab="Okuma oz Yeterligi")

dev.off()

```

---
## Grafik Kaydetme

Grafiği pdf olarak kaydetmek

```{r grafik kaydetme-2, message=FALSE, warning=FALSE, paged.print=TRUE}

# kaydetme

pdf("Ornek1.pdf") # Grafik boyutu kadar yer kaplar. 
plot(OK_YETERLIK ~ ODOKUMA1 , data=df2, 
     xlim=c(0,1000), ylim=c(-7,7),xlab="Okuma başarı puanları", ylab="Okuma oz Yeterligi")

dev.off()
```

---
## Grafik Kaydetme

Grafiği kaydetmek isleminde sayfa boyutu da değiştirilebilir.

```{r grafik kaydetme-3, message=FALSE, warning=FALSE, paged.print=TRUE}

pdf("Ornek2.pdf", paper="a4") # A4 Sayfa boyutunda grafiği kaydeder. 

plot(OK_YETERLIK ~ ODOKUMA1 , data=df2, 
     xlim=c(0,1000), ylim=c(-7,7),xlab="Okuma başarı puanları", ylab="Okuma oz Yeterligi")


dev.off()
```

---
##

Bu ders notları "Atar, B., Atalay Kabasakal, K., Ünsal Özberk, E. B. , Özberk, E.. H. ve Kıbrıslıoğlu Uysal, N. (Baskıda). R ile Veri Analizi ve Psikometri Uygulamaları. PegemA Akademi”. kaynağından alınmıştır.