---
title: "R Kosullu Onermeler"
author: "Dr. Kubra Atalay Kabasakal"
date: "Aralık 2021"
output:
  html_document:
    toc: true
    toc_depth: 2 
    toc_float: 
      collapsed: true
      smooth_scroll: true
---

```{r setup, include=FALSE}
knitr::opts_chunk$set(echo = TRUE)
```

# Koşullu Önermeler

R'da fonksiyon yazarken sıklıkla kullanılan koşullu önermeler, mantıksal (Boolean) operatörler (`TRUE` ve `FALSE`), `if()`, `else()`, `else if()`, `ifelse()`, `while()`, `switch()` fonksiyonlarından oluşur.

# if() durum cümlesi

Hemen hemen bütün programlama dillerinde ortak olarak kullanılan `if()`durum cümlesi, koşullu bir ifadeyi bir ölçüt ile karşılaştırarak test eder ve koşullu ifadenin gerçekleşmesi (TRUE) durumunda elde edilecek çıktıları belirlemede kullanılır.

`if()` durum cümlesinin genel kullanımı aşağıdaki gibidir.

``` {.r}
if(koşul){

print(durum cümlesi)

}
```

{ } parantez kullanimini dikkat etmek gerekir.

`if()` ifade `kosul ()` parantez icine yazilir.

`if(kosul){}` kosul yazildiktan sonra mutlaka `{}` eklenmeli

Ölçme açısından bakılacak olursa **koşul** bir **ölçütü**, **durum** cümlesi ise **değerlendirmeyi** gösterilebilir.

Örneğin, yapılan bir sınavda geçme notu 60 olarak belirlendiğinde, 75 alan bir öğrencinin durumu aşağıdaki **if()** durum cümlesiyle belirlenebilmektedir.

```{r}
x <- 75

if(x>=65){

print("Başarılı") 
  }
```

## if() durum cümlesi

Ancak kontrol durumu çoğunlukla tek önermeye bağlı değildir.

``` {.r}
bu kod cikti vermeyecektir
```

```{r}
x <- 60

if(x>=65){

print("Başarılı") 
  }
```

## else() durum cümlesi

`else()` durum cümlesi `if()` durum cümlesindeki koşullar sağlanmadığı durumda ortaya çıkacak alternatifi belirlemek için kullanılır.

``` {.r}
if(koşul1){

print(durum cümlesi)

}else{

print(durum cümlesi)

}
```

```{r}
x <- 75 # Başarılı Durum
if(x>=65){
print("Başarılı")
}else{
print("Başarısız")
}
```

## else if () durum cümlesi

Koşul her zaman iki kategori ile tanımlanamayabilir. Bu durumda kullanımı `else if()` ile destekleyebiliriz.

``` {.r}
if(koşul1){

print(durum cümlesi)

}else if(koşul2)

print(durum cümlesi)

}else{

print(durum cümlesi)

}
```

```{r}
x <- 75 # Başarılı Durum

if(x>=90){
  
print("AA")
  
}else if(x>=80){
  
print("BA")
  
}else if(x>=70){
  
print("BB")
  
}else if(x>=65){
  
print("CB")
  
}else if(x>=60){
  
print("CC")
  
}else if(x>=50){
  
print("DD")
  
}else if(x>=30){
  
print("FD")
  
}else{
  
print("FF")
  
}
```

## ORNEKLER

a sayinin carpmaya gore tersi 1/a'dir. Ancak bu durum 0 icin tanimsizdir. `if()` durum cümlesi kullanarak bu durumu kodlayınız.

`x <- 5` için test ediniz.

```{r echo=FALSE}
x <- 5
if(x!=0){
  paste(x,"'in carpmaya gore tersi 1/",x, sep="")
}

```

`x <- 0`için test ediniz.

```{r echo=FALSE}
x <- 0
if(x!=0){
  paste(x,"'in carpmaya gore tersi 1/",x)
}else{ paste("1/",x," tanımsızdır.", sep="")
       }
```

## ORNEKLER

a sayinin carpmaya gore tersi 1/a'dir. ancak bu durum 0 icin tanimsizdir. `if()` durum cümlesi kullanarak bu durumu `x <- c(1,2,3,0,-4)` için deneyiniz.

```{r echo=FALSE}
x <- c(1,2,3,0,-4)
ifelse(x!=0,
  paste(x,"'in carpmaya gore tersi 1/",x ,sep=""),
  paste("1/",x," tanımsızdır.", sep=""))
```

## ORNEKLER

-2 ile 2 arasinda sayilar üretip, bunu x değişkenine atayalım.

```{r}
x <- rnorm(1)
x
```

Random olarak üretilen sayının 1'den büyük olması durumunda çıktı "1'den büyük" -1 ile 1 arasında olması durumunda "-1 ile +1 arasında" -1'den küçük olması durumunda ise "-1'den küçük" çıktısı versin.

```{r echo=FALSE}
x <- rnorm(1)
x
if(x>1){
  print("sayi 1'den büyüktür.")
}else if(x<=1 & x>=-1){
 print ("sayi -1 ile +1 arasında")
}else{
   print ("sayi -1'den küçük")
}
```

## if() & all()

Her ne kadar `if()` önermesi bir elemanlı vektorlerde çıktı verirken `if()` önermesi içinde kullanılabilen `all` fonkisyonu ile vektorun tüm elemanları icin kosul test edilebilir.

```{r}
x <- c(1,2,-3,4)
if(all(x>0)){
  
  print("tum sayilar 0'dan buyuktur")
  
} else{
  
  print("tum sayilar 0'dan buyuk degildir")
}
```

## if() & any()

Bir vektorde icinde yer alan her hangi bir elemana dair test ise `if()` fonksiyonu içinde `any()` fonksiyonu ile sağlanabilir.

```{r}
x <- c(1,2,-3,4)
if(any(x<0)){
  
  print("nesne en az bir negatif sayi icerir")
  
} else{
  
  print("nesne negatif sayi icermez")
}
```

## if() coklu islem

```{r}
x <- 2
if(x == 2) {
  
  goster3 <- "Dogru"  
  goster3b <- c(1,2,3)
  goster3c <- sample(1:1000,4)
} else  {
  
  goster3 <- "Yanlis"  
  goster3b <- c(3,2,1)
  goster3c <- 10000 + sample(1:1000,4)
  
}

goster3
goster3b
goster3c
```

# ifelse()

`ifelse()` durum cümlesi, `if()` durum cümlelerinde vektörlerin kullanımından kaynaklı sıkıntılara çözüm sunar. Bu bakımdan `ifelse()`, `if()` durum cümlelerinin vektörler için kullanılabilir halidir.

`ifelse()` durum cümlesinin genel kullanımı aşağıdaki gibidir.

**`ifelse(koşul, Doğru İfade, Yanlış İfade)`**

```{r}
x <- 20
ifelse(x>=65, "Başarılı", "Başarısız")
```

## ifelse()

Eksik verinin 99 ile gosterildiği bir vektorde eksik veri yerine NA atama

```{r}
(x <- c(1,2,3,4,99,5))
ifelse(x==99, NA, x)

```

## ifelse()

Elimizdeki bir nesnede yer alan sayıların tek ya da çift olduğunu yazdırma

```{r}
set.seed(41)
sayilar <- sample(50:90,27)
sayilar
```

Çıktıyı sağlamaya çalışın

```{r echo=FALSE}
ifelse(sayilar %% 2 == 0, "Cift Sayi", "Tek Sayi")

```

## ifelse()

Elimizdeki bir nesnede yer alan sayıların 0, pozitif ya negatif oldugu belirleme

```{r}
set.seed(987)
sayilar <- sample(-10:10,27,replace=TRUE)
sayilar
```

Çıktıyı sağlamaya çalışın

```{r echo=FALSE}
ifelse(sayilar == 0, "Sıfır", ifelse( sayilar <0, "Negatif", "Pozitif"))

```

## ORNEKLER

finalden 50 ve uzeri alan ve en az 11 derse devam edem ogrencilerin gecme notlari finalin %60 ve vizenin %40 alinarak hesaplansin, 11'den az derse devam eden ogrencilerin gecme notu final notunun %60' olarak alinsin

```{r}
vize <- c(60,70,80,90,55)
final <- c(45,65,70,50,80)
devam <- c(14,10,13,12,11)
```

\
