---
title: "R Mantıksal Operatorler"
author: "Dr. Kubra Atalay Kabasakal"
date: "Aralık 2021"
output:
  slidy_presentation:
    incremental: yes
    footer: ' Dr. Atalay Kabasakal Aralik, 2021'
editor_options: 
  markdown: 
    wrap: 72
---

```{r setup, include=FALSE}
knitr::opts_chunk$set(echo = TRUE)
```

## Mantıksal Operatorler

-   R'da fonksiyon yazarken sıklıkla kullanılan koşullu önermeler,
    mantıksal (Boolean) operatörler (`TRUE` ve `FALSE`), `if()`,
    `else()`, `else if()`, `ifelse()`, `while()`, `switch()`
    fonksiyonlarından oluşur.

-   Koşullu önermelerin fonksiyonlardaki kullanım amacı koşulları ve
    değişkenleri mantıksal ve işlemsel ifadelerle karşılaştırmak ve
    karşılaştırılan koşullar üzerinden işlemler yapmaktır.

## Mantıksal (Boolean) Operatörler

-   R hem bir **istatistiksel analiz programı** hem de bir **yazılım
    dilidir.**

-   Hazır tanımlı fonksiyonların çoğu interaktif istatistiksel analiz
    amacıyla yazıldığından, programlar açısından kararlı sonuçlar
    vermeyebilir.

-   Ancak iyi bir programlama sonucunda kararlı sonuçların elde edilmesi
    gerekir.

## Mantıksal (Boolean) Operatörler

-   Birçok hazır tanımlı fonksiyon aldığı **girdiye** göre farklı türde
    **çıktılar** verir.

-   Bir durumda vektör çıktısı veren bir fonksiyon başka bir durumda
    veri seti çıktısı verebilir.

-   Bu da zayıf, tekrar kullanılabilirliği güç kodlar yazılmasına neden
    olur.

## Mantıksal (Boolean) Operatörler

-   Ayrıca bazı fonksiyonların **olağan argümanları** istenen çıktıya
    ulaşılmasını zorlaştırır.

-   Bu nedenle kullanıcı tanımlı fonksiyonlarda istenmeyen çıktıların
    engellenmesi için bilgilendirici mesajlar sunulmalı ya da
    fonksiyonun çalışması durdurulmalıdır.

-   Bu işlemler **mantıksal operatörler** aracılığıyla yapılabilir.

## Eşitlik ==

Mantıksal operatörlerde iki değerin birbirine eşit olup olmadığının
karşılaştırılması **"=="** operatörüyle yapılır. Karşılaştırma sonucu
eşitliğin doğru (TRUE) ya da yanlış (FALSE) olduğu çıktısı elde edilir.

```{r include=TRUE,eval=FALSE}
TRUE==TRUE
```

```{r include=TRUE,eval=FALSE}
TRUE==FALSE
```

```{r include=TRUE,eval=FALSE}
3==2
```

```{r include=TRUE,eval=FALSE}
"merhaba" == "mrb"
```

## Eşit değil !=

Karşılaştırma ifadelerinin önüne getirilen "!" operatörü olumsuz durum
(NOT) anlamına gelir.

```{r include=TRUE,eval=FALSE}
TRUE!=TRUE
```

```{r include=TRUE,eval=FALSE}
TRUE!=FALSE
```

```{r include=TRUE,eval=FALSE}
3!=2
```

## Eşit değil !=

Mantıksal operatörler sayısal değerlerde kullanılacağı gibi karakter
değerlerde de kullanılır.

```{r include=TRUE,eval=FALSE}
"merhaba" != "mrb"
```

R'da büyük harf küçük harf duyarlılığı bulunur.

```{r include=TRUE,eval=FALSE}
"useR" != "user"
```

## Büyüktür \> ve Küçüktür \<

Mantıksal operatörlerde büyüklük ve küçüklük ifadeleri sırasıyla
**"\>"** ve **"\<"** operatörleri kullanılarak yapılır.

```{r include=TRUE,eval=FALSE}
3 < 5
```

```{r include=TRUE,eval=FALSE}
3 > 5
```

```{r include=TRUE,eval=FALSE}
# alfabetik sıralama
"fare" <  "kedi"
```

```{r include=TRUE,eval=FALSE}
# TRUE 1'e
# FALSE 0'a
TRUE < FALSE
```

## Büyük eşit \>= ve Küçüktür =\<

```{r include=TRUE,eval=FALSE}
3 <= 5
```

```{r include=TRUE,eval=FALSE}
3 >= 5
```

## Vektorlerde Operatorler

Mantıksal operatörlerde sınama/karşılaştırma işlemi değişkenler ve
nesneler üzerinden de yürütülebilir.

Nesnenin tek elemanlı olması durumu

```{r include=TRUE,eval=FALSE}
x <- 1
x==1
```

```{r include=TRUE,eval=FALSE}
x==2
```

**"!"** ifadesinin değişkenden önce ya da eşitlikle beraber yazılması
arasında bir fark bulunmaz.

```{r include=TRUE,eval=FALSE}
!x==2 # x 2’ye esit degildir, TRUE

```

## Vektorlerde Operatorler

Nesnenin birden fazla elemana sahip olması durumu

```{r}
set.seed(10)
vektor <- sample(2:25, 10)
vektor
```

```{r}
vektor>11

```

## Vektorlerde Operatorler

İki vektörün aynı uzunlukta olması durumu

```{r}
c(1,2,3)==c(1,2,4)

```

İki vektörün farklı uzunlukta olması durumu

```{r}
1==c(1,2,3)

```

İki vektörün farklı uzunlukta olması durumu

```{r}
c(1,2,3)==1

```

İki vektörün farklı uzunlukta olması durumu

```{r}
c(1,2)==c(2,4,1)

```

## Mantıksal (Boolean) Operatörler

-   Mantıksal sınamalarda sıklıkla kullanılan başka bir ifade **ve (&)**
    **veya (\|)** operatörleridir.

-   Mantık ve matematikte sıklıkla kullanılan bu ikiliden ve **(&)**
    karşılaştırılan iki durumun da var olmasını, veya **(\|)** ise
    karşılaştırılan durumlardan en az birinin var olmasını dikkate alır.

## & AND

```{r include=TRUE,eval=FALSE}
TRUE & TRUE
```

```{r include=TRUE,eval=FALSE}
TRUE & FALSE
```

```{r include=TRUE,eval=FALSE}
FALSE & TRUE
```

```{r include=TRUE,eval=FALSE}
FALSE & FALSE
```

## & AND

```{r include=TRUE,eval=FALSE}
x <- 7
x > 5 & x < 15
```

```{r include=TRUE,eval=FALSE}
x <- 23
x > 5 & x < 15
```

## \| OR

```{r include=TRUE,eval=FALSE}
TRUE | TRUE
```

```{r include=TRUE,eval=FALSE}
TRUE | FALSE
```

```{r include=TRUE,eval=FALSE}
FALSE | TRUE
```

```{r include=TRUE,eval=FALSE}
FALSE | FALSE
```

## \| OR

```{r include=TRUE,eval=FALSE}
y <- 3
y < 4 | y > 10
```

```{r include=TRUE,eval=FALSE}
y <- 12
y < 5 | y > 15
```

## ! NOT

```{r include=TRUE,eval=FALSE}
!TRUE
```

```{r include=TRUE,eval=FALSE}
!FALSE
```

```{r include=TRUE,eval=FALSE}
!(x < 5)
```

```{r include=TRUE,eval=FALSE}
x >= 5
```

## ! NOT

```{r include=TRUE,eval=FALSE}
is.numeric(5)
```

```{r include=TRUE,eval=FALSE}
!is.numeric(5)
```

```{r include=TRUE,eval=FALSE }
is.numeric("merhaba")
```

```{r include=TRUE,eval=FALSE}
!is.numeric("merhaba")
```

## Vektorlerde Mantiksal Opertorlar

```{r include=TRUE,eval=FALSE}
c(TRUE, TRUE, FALSE) & c(TRUE, FALSE, FALSE)
```

```{r include=TRUE,eval=FALSE}
c(TRUE, TRUE, FALSE) | c(TRUE, FALSE, FALSE)
```

```{r include=TRUE,eval=FALSE}
!c(TRUE, TRUE, FALSE)

```

## "&" - "&&"

```{r include=TRUE,eval=FALSE}
c(TRUE, TRUE, FALSE) & c(TRUE, FALSE, FALSE)
```

```{r include=TRUE,eval=FALSE}
c(TRUE, TRUE, FALSE) && c(TRUE, FALSE, FALSE)
```

## "\|" - "\|\|"

```{r include=TRUE,eval=FALSE}
c(TRUE, TRUE, FALSE) | c(TRUE, FALSE, FALSE)
```

```{r include=TRUE,eval=FALSE}
c(TRUE, TRUE, FALSE) || c(TRUE, FALSE, FALSE)
```

## ORNEKLER

```{r include=TRUE,eval=FALSE}
20 > 50

!(30 > 40)

33 * 3 <= 100

TRUE | FALSE

(TRUE | 22 > 75) & !(150 != 150)
```

## ORNEKLER

Aşağıdaki örnekte "x" ve "y" olmak üzere iki vektör tanımlanmıştır.

```{r}
(x<- (-2:2))
(y <- (-1:3))
```

Sonucu verecek önermeyi sadece x vektorü ile oluşturunuz.

```{r echo=FALSE}
x>=0 
```

Sonucu verecek önermeyi sadece y vektorü ile oluşturunuz.

```{r echo=FALSE}
y<=1 
```

## ORNEKLER

Aşağıdaki örnekte "x" ve "y" olmak üzere iki vektör tanımlanmıştır.

```{r}
(x<- (-2:2))
(y <- (-1:3))
```

Sonucu verecek önermeyi sadece x ve y vektorü ile birlikte oluşturunuz.

```{r echo=FALSE}
x>=0 & y<=1 

```

Sonucu verecek önermeyi sadece x ve y vektorü ile birlikte oluşturunuz.

```{r echo=FALSE}
x>=0 | y<=1 
```

## ORNEKLER

işleminin sonucu nedir?

```{r eval=FALSE, include=TRUE}
-6*14!= 17-101 

```

## ORNEKLER

işleminin sonucu nedir?

```{r eval=FALSE, include=TRUE}
-6 * 5 + 2 >= -10 + 1
```

## ORNEKLER

işleminin sonucu nedir?

```{r eval=FALSE, include=TRUE}
x <- 5

y <- 7

!(!(x < 4) & !!(y > 12))
```
