---
title: "`r emo::ji('chart')` R ile Veri Analizi"
subtitle: " <br> `r emo::ji('graph')` R Faktörler"
author: "<br> <br> `r emo::ji('woman_teacher')` Doç. Dr. Kübra ATALAY KABASAKAL <br> Hacettepe Üniversitesi"
date: "<br> <br> <br> <br>`r emo::ji('e-mail')` katalay@hacettepe.edu.tr"
output:
  xaringan::moon_reader:
    lib_dir: libs
    css: ["xaringan-themer.css", "slides-style.css"]
    nature:
      highlightStyle: solarized-light
      highlightLines: true
      countIncrementalSlides: false
      ratio: "16:9"
      slideNumberFormat: |
        <div class="progress-bar-container">
          <div class="progress-bar" style="width: calc(%current% / %total% * 100%);">
          </div>
        </div>


---
## Faktörler

- Faktörler bir veri setindeki **kesikli/sureksiz** değişkeni göstermektedir. 

- Faktörler analizlerde grupları belirtir. 

- Faktörler hem karakter veri türünden hem de sayısal veri türünden oluşturulabilmektedir.

Veri seti `r emo::ji('link')`[hsb2.rda](data/hsb2.rda)
```{r}
load("data/hsb2.rda")
str(hsb2)
```

---
## Faktörler

- **table()** fonksiyonu ile frekans tabloları oluşturulur.

```{r message=FALSE, warning=FALSE}
table(hsb2$ses)
```

- Faktör nesnelerinin aldığı değerlere düzey (level) denir.

```{r}
levels(hsb2$ses)
```

---
## Faktörler

- **prop.table()** fonksiyonu ile oran tabloları oluşturulur.

```{r}
prop.table(table(hsb2$gender))

```

- **table()** fonksiyonu ile belirli bir koşul test edilebilir.

```{r}
table(hsb2$write>50)
```

---
## Faktörler

- **table()** fonksiyonu içinde birden fazla değişken kullanılarak çapraz tablolar oluşturulabilir.
```{r}
table(hsb2$ses,hsb2$gender)
```

```{r}
prop.table(table(hsb2$ses,hsb2$gender))
```

---
## Faktörler

- Özellikle verinin bir alt kümesi ile ilgilendiğinde faktör düzeyleri kullanılabilir.

- Bu işlem **subset()** fonksiyonu ile yapılabilir.
```{r}
devletokulu <- subset(hsb2,schtyp == "public")
head(devletokulu)
```


---
## Faktörler

- Alt küme seçme işlemi veri düzenlemede en sık kullanılan paketlerden biri olan `dplyr` paketinin **filter()** 
fonksiyonu ile de yapılabilir.

- `dplyr` paketindeki tüm fonksiyonlar daha az değişken olusturmak amacıyla pipe operatoru `%>%` ile kullanılabilir. `%>%` operator sık kullanılan bir operatordur, kısa yolu: **Ctrl+Shift+M**

Operator kullanımı

```{r eval=FALSE, error=TRUE}
veri seti %>% filter(degisken adi, degisken adi,..)
filter(`veri seti,degisken adi, degisken adi,..)
```


```{r message=FALSE, warning=FALSE}
library(dplyr)
hsb2_1 <- hsb2 %>%   filter(schtyp == "public")
```

---
## Faktörler

- Veride alt grup seçme işlemi yapılsa bile, önceki faktör düzeyleri kalabilir. Faktör düzeyleri kaldırmak için **droplevels()** fonksiyonu kullanılabilir.


```{r}
table(devletokulu$schtyp)
devletokulu$schtyp <- droplevels(devletokulu$schtyp)
table(devletokulu$schtyp)
```

---
## Faktörler

```{r fig.height=6, fig.width=6}
library(ggplot2)
ggplot(data = hsb2, aes(x = science, y = math, color = prog)) +    geom_point()
```

---
## Faktörler

```{r}
# cinsiyet nesnesi olusturulması

ad  <-  c("Ali","Elif","Su","Deniz","Aras","Berk","Can","Ece","Efe","Arda")
cinsiyet <-c("erkek","kadin","kadin","kadin","erkek","erkek","erkek","kadin","erkek","erkek")

```

- cinsiyet nesnesinin faktöre/süreksiz değişkene dönüştürülmesi `as.factor()` ya da `factor()` fonksiyonları ile sağlanır.

```{r}
cinsiyet <- factor(cinsiyet)
cinsiyet
```

---
## Düzey Isimlendirme - I

- Faktör nesnelerin (grup düzeyine sahip nesnelerin) grup düzeyleri `levels()` fonksiyonu ile belirlenebilir.

```{r}
levels(cinsiyet) # faktor duzeyleri alfabetik siralanir.
```

--

- Faktör nesneler grup adları ile oluşturulabileceği gibi, sayısal nesnelerde faktör olarak tanımlanabilir. Oluşan nesnenin grup isimleri/düzeyleri `levels()` fonksiyonu ile oluşturulabilir. cinsiyet2 nesnesi oluşturmanın diğer bir yolu ise aşağıdaki gibidir.

```{r}
# 1 erkek, 2 kadin olmak uzere yeni nesne olusturulmustur.
cinsiyet2 <-c(1,2,2,2,1,1,1,2,1,1)
cinsiyet2 <- factor(cinsiyet2)
cinsiyet2
levels(cinsiyet2)
```

---
## Düzey Isimlendirme - I

- Sayısal değere sahip olan faktör nesnesine düzey isimleri `levels()` fonksiyonu ile atanabilir.

```{r}
levels(cinsiyet2) <- c("erkek","kadin")
cinsiyet2
```

---
## Düzey Sıralaması - I

- Faktör düzeylerinin sıralanması özellikle doğrusal modellerde önemlidir. Eğer düzeylerin sırası önemli ise, `order()` fonksiyonunu kullanarak sıralama yapabilmektedir.

```{r message=FALSE, warning=FALSE}
attach(diamonds)
levels(cut)
```

- Sıralandırılmış bir faktör
---
## Düzey Sıralaması - II

- 10 kişiye alınacak olan basketbol formalarının beden vektörü aşağıdaki gibi oluşturulmuştur.

```{r}

beden <- c("S","M","S","M","S","L","M","L","S","S")
(beden <- factor(beden))
```

- `beden` nesnesi sıralanmak istediğinde bu sıralama alfabetik sıralama ile yapılır. Ancak bu sıralama farklı şekilde yapılmak istendiğinde, `ordered()` fonksiyonu kullanılarak faktörlerde düzey sıralaması yapılabilir.

```{r}
# Duzeylerin siralamasinin kucuten buyuge yapilmasi
(beden<- ordered(beden, levels=c("S","M","L")))
```

---
## Düzey Sıralaması - III

- Faktör nesnelerinin karakter değerleri sayısal değerlere dönüştürülebilir.

```{r}
beden.sayisal <- as.numeric(beden)
beden.sayisal
```

- Sayısal veride olsa matematiksel işlem yapılamaz. Sayısal değerler sadece düzeyler içindir. Düzeyleri `levels()` fonksiyonu ile isimlendirilebilir.

- Bu şekilde daha önceden sayısal olarak kayıtlı olan faktör nesnelere de düzey atanabilir.

```{r}
levels(beden.sayisal) <-c("S","M","L")
beden.sayisal
```

---
## Faktör oluşturma

- Düzeyleri belirli bir örüntüde olan faktörler oluşturmak icin, `gl()` fonksiyonu kullanılabilir.

- Fonksiyona düzey sayısı *(n)*,
  - her bir düzeyin kaç kere tekrar edeceği *(k)*,
  - faktör uzunluğu (length),
  - istenirse düzeylerin etiketleri ve düzeylerin sıralanma durumu (ordered) girilebilir.


---
## Faktör oluşturma


```{r echo=FALSE}

gl(4, 2,10, labels = c("0", "A","B","AB"))

```

- Çıktı nasıl oluşturulur?
```{r echo=FALSE}

gl(8, 2,20, labels = c("A", "B","C","D","E","F1","F2","F3"),ordered=TRUE )
```

---
## **KAYNAKCA**

  **Atar, B., Atalay Kabasakal, K, Ünsal Özberk, E. B., Özberk, E. H. Ve Kıbrıslıoğlu Uysal, N. (2020). R ile Veri Analizi ve Psikometri Uygulamaları, Editör, Pegem Akademi, Ankara.**

  Faktorlerle ilgili daha ust duzey islemler icin `forcats` paketi kullanılabilir. <http://www.flutterbys.com.au/stats/downloads/slides/figure/factors.pdf>


---
## **ODEV**

  -   Kitap Bölüm 2 1. Soruyu tamamlayınız.

-   swirl package - learn R in R (Programming ilk 6 modül)





<!-- https://irene.vrbik.ok.ubc.ca/slides/NHSRxaringan.html?panelset1=tab-12#13 -->
