---
title: "OLC R YAZILIMINA GIRIS"
subtitle: "apply ailesi"
author: "<br> <br> `r emo::ji('woman_teacher')` Dr. Kübra ATALAY KABASAKAL <br> Hacettepe Üniversitesi"
date: "20/12/2021 <br> <br> <br> <br>`r emo::ji('e-mail')` katalay@hacettepe.edu.tr"
output:
  xaringan::moon_reader:
    lib_dir: libs
    css: ["xaringan-themer.css", "slides-style.css"]
    nature:
      highlightStyle: solarized-light
      highlightLines: true
      countIncrementalSlides: false
      ratio: "16:9"
      slideNumberFormat: |
        <div class="progress-bar-container">
          <div class="progress-bar" style="width: calc(%current% / %total% * 100%);">
          </div>
        </div>
---

```{r set-theme, include=FALSE}
library(xaringanthemer)
style_duo_accent(
  primary_color      = "#0F4C81", # pantone classic blue
  secondary_color    = "#B6CADA", # pantone baby blue
  header_font_google = google_font("Raleway"),
  text_font_google   = google_font("Raleway", "300", "300i"),
  code_font_google   = google_font("Source Code Pro"),
  text_font_size     = "30px"
)
```


```{r load-packages, include=FALSE, message=FALSE, warning=FALSE}
library(tidyverse)
library(dplyr)
library(tuev)
library(magrittr)
library(emo)


```

# apply ailesi .huge[`r emo::ji("stats")`]

.hand[İçerik...]

-  apply()
-  lapply()
-  sapply()
-  vapply()
-  mapply()
-  rapply()
-  tapply() 
---

## apply() Fonksiyonu

- **apply()** fonksiyonu matris ve dizilerde satır ve sütundaki değerlerin 
belirlenen fonksiyona göre değerlerini özetlemek için kullanılır. 

- **apply()** fonksiyonunun genel kullanımı

```{r eval=FALSE}
apply(x, margin, FUN, …)

```

- margin argümanı satır (**1**), sütun (**2**) veya her ikisini (**c(1,2)**)
FUN argümanı ise uygulanacak fonksiyonu belirtmektedir.

---

## apply() Fonksiyonu 

```{r}
X = matrix(c(1:9), nr= 3, byrow = T)
X
```

--

```{r}
#1 satirlar icin, 
apply(X, 1, mean) # satir ortalamaları
```

--
```{r}
#2 sutunlar icin
apply(X, 2, mean) # sutun ortalamaları
```

---

## apply() Fonksiyonu 

- Ortalaması 50, standart sapması 5 olan normal dağılıma sahip 100 elemanlı
"S1" vektöründen 20 satırlı ve 5 sütunlu matrisin oluşturulması

```{r }
set.seed(12)
S1 <- sample(rnorm(10000, 50, 5), 100, replace=TRUE)
Matris1 <- matrix(S1, nrow=20, ncol=5)
```

--
- `mean()` fonksiyonunun "Matris1" nesnesinin her bir sütununa uygulanarak  sütunların ortalamasının alınması

```{r }
apply(Matris1, 2, mean) # Fonksiyonun ikinci girdisi olan 2  sütun elamanlarını temsil etmektedir.
```

---
## apply() Fonksiyonu 

- `summary()` fonksiyonunun "Matris1" nesnesinin her bir sütununa uygulanması

```{r }
apply(Matris1, 2, summary)
```

---
## apply() Fonksiyonu 

- `summary()` fonksiyonunun "Matris1" nesnesinin her bir satırına uygulanması

```{r }
apply(Matris1, 1, summary)
```

---
## apply() Fonksiyonu

- kisisel tanımlı fonksiyon ile kullanılması

- Kullanıcı tanımlı fonksiyonların **apply()** fonksiyonuna uygulanması

- Yazılan **bagil_degiskenlik()** fonksiyonunun "Matris1" nesnesinin 
her bir sütununa uygulanarak her bir değişkenin bağıl değişkenlik 
katsayısının hesaplanması

```{r}

bagil_degiskenlik <- function(x){
(sd(x)/mean(x))*100
}
apply(Matris1, 2, bagil_degiskenlik)

```

---
## apply() Fonksiyonu 


Adsız (anonymous) fonksiyonlar  ile kullanılması

```{r}

apply(Matris1, 2, function(x){(sd(x)/mean(x))*100})


```

---

## lapply() Fonksiyonu


- **lapply()** fonksiyonu **apply()** fonksiyonunun listeler (list-apply), 
vektörler ve veri setleri için özelleşmiş halidir. 

- Liste yapısında olduğu için satır veya sütuna ilişkin bir argüman kullanılmaz. 

- **lappy()** fonksiyonu veri setlerinde kullanıldığında, sütundaki her bir değişkeni listenin elemanı olarak alır.

---

## lapply() Fonksiyonu


`lappy()` fonksiyonuyla elde edilen çıktılar da liste şeklindedir. 
`lapply()` fonksiyonunun genel kullanımı 

```{r eval=FALSE}
lapply(x, FUN, …)
```


```{r}
# liste olusturma
(mylist <- list(a=(1:10), b=(45:77)))


```

---
## lapply() Fonksiyonu


```{r}
# liste elemalarını toplama
(resultlapply <- lapply(mylist, sum))

liste <- list(a=c(1,2,3),b=c(4,5,6))
lapply(liste, function(x){x^(3/2)})

```

---
## sapply() Fonksiyonu

- **sapply()** fonksiyonu **lapply()** fonksiyonu gibi liste, 
listelerin özelleşmiş hali olan veri setleri ve vektörler
üzerinde çalışır. 

- **sapply()** fonksiyonunun temel amacı çıktıları basitleştirmektir.

- **lapply()** fonksiyonuyla elde edilen çıktılar liste biçimindeyken **sapply()** fonksiyonuyla elde edilen çıktılar daha çok vektör şeklindedir.

---
## sapply() Fonksiyonu

- **sapply()** fonksiyonu **apply()** fonksiyonuyla benzer çıktılar verir ancak **sapply()** fonksiyonunda margin değerleri bulunmaz. 
- `sapply()` fonksiyonunun genel kullanımı

```{r}

mylist <- list(a=(1:10), b=(45:77))

resultsapply <- sapply(mylist, sum)
resultsapply
```

---
## lapply() Fonksiyonu

```{r}

# lapply() fonksiyonunun liste veri türüne uygulanması
lapply(list(a=c(1,2,3)), mean) # Liste çıktısı vermektedir.


```

---
## lapply() Fonksiyonu

```{r}

# lapply() fonksiyonunun çıktısının vektöre dönüştürülmesi
unlist(lapply(list(a=c(1,2,3)), mean))


```

---
## sapply() Fonksiyonu

```{r }

# sapply() fonksiyonunun liste veri türüne uygulanması
sapply(list(a=c(1,2,3)), mean) # Çıktı adlandırılmış vektör şeklindedir.


```

---
## tapply() Fonksiyonu


- **tapply()**  fonksiyonun temel görevi verileri belirlenen grup veya faktör değişkenine göre özetlemektir. 

- Fonksiyonda bulunan x argümanı vektör, veri seti ve liste şeklindeki nesneleri, index argümanı "x" nesnesinin altboyut, grup veya faktör değişkenini, FUN argümanı ise uygulanacak fonksiyonu belirtir. 

- $tapply(x, Index, FUN, …)$

---
## tapply() Fonksiyonu

- **tapply()** liste ve veri seti yapısındaki nesnelere uygulandığında, grup veya faktör değişkenine ilişkin fonksiyon değerlerini fonksiyon türüne gore vektör ya da liste şeklinde verir. 

- Eğer **tapply()** içinde kullanılan fonksiyon tek bir değer veriyorsa, çıktı vektör; birden fazla değer veriyorsa, çıktı liste yapısındadır.

---

## tapply() Fonksiyonu


```{r}

isim <- c("Ali","Elif","Su","Deniz","Aras","Berk","Can","Ece","Efe","Arda")
boy <- c(160,165,170,155,167,162,169,158,160,164)
kilo <- c(55,55,57,50,48,65,58,62,45,47)
cinsiyet <- c("erkek","kadin","kadin","kadin","erkek",
"erkek","erkek","kadin","erkek","erkek")
cinsiyet <- factor(cinsiyet)
beden <- c("S","M","S","M","S","L","M","L","S","S")
beden <- factor(beden)
# tapply() fonksiyonunun liste veri yapısına uygulanması
Liste <- list(isim=isim,boy=boy,cinsiyet=cinsiyet,beden=beden,kilo=kilo)

tapply(Liste$boy, Liste$cinsiyet, sort)
```


---
## tapply() Fonksiyonu

```{r}

tapply(Liste$boy, Liste$cinsiyet, sort, decreasing=TRUE)
```

---

## tapply() Fonksiyonu

```{r }

isim <- c("Ali","Elif","Su","Deniz","Aras","Berk","Can","Ece","Efe","Arda")
boy <- c(160,165,170,155,167,162,169,158,160,164)
kilo <- c(55,55,57,50,48,65,58,62,45,47)
cinsiyet <- c("erkek","kadin","kadin","kadin","erkek",
"erkek","erkek","kadin","erkek","erkek")
cinsiyet <- factor(cinsiyet)
beden <- c("S","M","S","M","S","L","M","L","S","S")
beden <- factor(beden)
#Once veri seti olusturalım
df <- data.frame(isim,boy,kilo,cinsiyet, beden)
```

---

## tapply() Fonksiyonu


```{r }

tapply(df$boy, Liste$cinsiyet, sort)

tapply(df$boy, Liste$cinsiyet, sort, decreasing=TRUE)
```

---

## tapply() Fonksiyonu

```{r }

tapply(df$boy, Liste$cinsiyet, mean)

tapply(df$boy, Liste$cinsiyet, mean)
```

---

## by() Fonksiyonu

```{r }


by(df$boy, Liste$cinsiyet, sort)

by(df$boy, Liste$cinsiyet, sort, decreasing=TRUE)

by(df$boy, Liste$cinsiyet, mean)

by(df$boy, Liste$cinsiyet, mean)
```


---

## by() Fonksiyonu

```{r }

by(df$boy, Liste$cinsiyet, mean)

by(df$boy, Liste$cinsiyet, mean)
```