---
title: "R ile Veri Analizi"
subtitle: " <br> `r emo::ji('graph')` Görselleştirme_05"
author: "Dr. Kübra ATALAY KABASAKAL <br> Hacettepe Üniversitesi"
output:
  html_document:
    toc: true
    toc_float: true
    code_folding: hide
---


# R plotly Bar Grafiği

- `mtcars` veri setini kullananarak basit bir bar grafiği elde edelim.
- X ekseni silindir sayısı `cyl` 
- Y ekseni ise her bir türün frekans değerini göstersin. `n` 

```{r message=FALSE, warning=FALSE}
library(ggplot2)
library(plotly) # interaktif grafikler için
library(dplyr)  # veri düzenleme için
```


## mtcars

```{r}
table(mtcars$cyl)
```




### Slindir Sayısı Frekans Grafiği


```{r echo=FALSE}
library(ggplot2)
ggplot(mtcars, aes(cyl,fill=cyl)) + geom_bar()

```


### Silindir Sayısı Frekans Grafiği


```{r echo=FALSE}
mtcars %>%
  mutate(cyl = as.factor(cyl)) %>%  # convert cyl to categorical variable
  count(cyl) %>%  ## count to get the frequency table (from dplyr package)
  plot_ly(x=~cyl,
          y=~n,
          color=~cyl,
          text = ~n,
          ## below 3 lines for the bar label and hover text
          textposition = "outside",
          hovertext = ~paste("No. of cyl=", cyl, "\n", "Count=", n),
          hoverinfo = "text") %>%  # apply plotly on the frequency data
  add_bars(width=0.2) %>%  # use the width argument to adjust the width of the bars
  layout(title="mtcars veri seti ile örnek bar grafiği",
         xaxis = list(title="Slindir Sayısı "),
         yaxis = list(title = "Frekans"))
```



# Plotly

```{r include=TRUE,eval=FALSE}
data %>% 
 plot_ly(x=~değişken,
          y=~değişken)


plot_ly(data,
         x=~değişken,
          y=~değişken)
```



## Silindir Sayısı Frekans Grafiği



```{r}
bar <- mtcars %>%
  mutate(cyl = as.factor(cyl)) %>% 
  count(cyl) %>%    # Frekans tablosu oluştur
  plot_ly(x=~cyl,
          y=~n,
          color=~cyl)
```




```{r echo=FALSE, message=FALSE, warning=FALSE}
bar
```




## Silindir Sayısı Frekans Grafiği


.pull-left[
```{r}
bar1 <- bar %>%   
add_bars(width=0.5) %>%  # bar genişliği
layout(title="mtcars veri seti ile
  örnek bar grafiği",
  xaxis = list(title="Slindir Sayısı "),
  yaxis = list(title = "Frekans"))
```


.pull-right[

```{r echo=FALSE, message=FALSE, warning=FALSE}
bar1
```





## Silindir Sayısı Frekans Grafiği


```{r echo=FALSE}
mtcars %>%
  mutate(cyl = as.factor(cyl)) %>%  # convert cyl to categorical variable
  count(cyl) %>%  ## count to get the frequency table (from dplyr package)
  plot_ly(y=~cyl,
          x=~n,
          color=~cyl,
          text = ~n,
          ## below 3 lines for the bar label and hover text
          textposition = "outside",
          hovertext = ~paste("No. of cyl=", cyl, "\n", "Count=", n),
          hoverinfo = "text") %>%  # apply plotly on the frequency data
  add_bars(width=0.2) %>%  # use the width argument to adjust the width of the bars
  layout(title="mtcars veri seti ile örnek bar grafiği",
         yaxis = list(title="Slindir Sayısı "),
         xaxis = list(title = "Frekans"))
```


## Silindir Sayısı-Vites Türü Frekans Grafiği

- `mtcars` veri setini kullananarak basit bir bar grafiği elde edelim.
- X ekseni silindir sayısı `cyl` (vites türüne göre gruplandırma ile `am` )
- Y ekseni ise her bir türün frekans değerini göstersin. `n` 

```{r}
mtcars %>% 
  mutate(cyl = as.factor(cyl), 
         am = as.factor(am)) %>% 
    count(cyl, am)
```



## Silindir Sayısı-Vites Türü Frekans Grafiği

```{r echo=FALSE}
library(ggplot2)
ggplot(mtcars %>% 
  mutate(cyl = as.factor(cyl), 
         am = as.factor(am)), aes(cyl)) + geom_bar(aes(fill = am))
```




## Silindir Sayısı-Vites Türü Frekans Grafiği

.pull-left[
```{r message=FALSE, warning=FALSE}
bar2 <- mtcars %>% 
  mutate(cyl = as.factor(cyl), 
         am = as.factor(am)) %>%  
  count(cyl, am) %>% 
  mutate(am=recode(am,
`0`= "Otomatik", `1`="Manual")) %>% 
    plot_ly(x=~cyl,       
    y=~n, 
  color=~am)
```


.pull-left[
```{r echo=FALSE,message=FALSE, warning=FALSE}
bar2 
```





## Silindir Sayısı-Vites Türü Frekans Grafiği

.pull-left[
```{r message=FALSE, warning=FALSE}
bar3 <- bar2  %>% 
layout(title="mtcars veri seti ile 
      örnek bar grafiği",
         yaxis = list(title="Slindir Sayısı "),
         xaxis = list(title = "Frekans"),
         barmode="stack")
```


.pull-left[
```{r echo=FALSE,message=FALSE, warning=FALSE}
bar3
```





# Histogram
- Sürekli değişkenle histogram çizimi
- `diamonds` veri setinde `price` değişkeninin histogramı

```{r echo=FALSE}
ggplot(diamonds,
      aes(x=price)) +
  geom_histogram(bins=25) +
  theme_bw() + 
  xlab("Ücret") + 
  ylab("Frekans")
```




## Histogram

```{r}
hist1 <- diamonds %>% 
  plot_ly() %>% 
  add_histogram(x=~price)
```


```{r echo=FALSE}
hist1 
```






## Histogram

- Histogram çubukları arasına boşluk

```{r}
hist2 <- diamonds %>% 
  plot_ly() %>% 
  add_histogram(x=~price) %>% 
  layout(bargap=0.1)
```


```{r echo=FALSE}
hist2 
```




## Histogram

- Çubuk sayısını ve rengini değiştirme

```{r}
hist3 <- diamonds %>% 
  plot_ly(x=~price) %>% 
  add_histogram(nbinsx = 50, color=I("green")) %>% 
  layout(bargap=0.1)
```


```{r echo=FALSE}
hist3
```




## Histogram

- Çubuk aralığı belirleme

```{r}
hist4 <- 
diamonds %>% 
plot_ly() %>% 
add_histogram(x=~price, 
xbins = list(start=0, end=20000, size=2000)) %>% 
layout(bargap=0.1)

```


```{r echo=FALSE}
hist4
```




## Histogram

- Kategorik değişkenin histogramı


```{r}
hist5 <- diamonds %>% 
  plot_ly() %>% 
  add_histogram(x=~cut) 


```



```{r echo=FALSE}
hist5
```




## Histogram

- İki kategorik değişkenin histogramı


```{r}
hist6 <- diamonds %>% 
  plot_ly() %>% 
  add_histogram(x=~cut, color=~clarity) 


```



```{r echo=FALSE}
hist6
```




## Çizgi Grafiği

- 1975 -2020 yılları arasında fırtına  türlerini içeren `storms` data setini kullanarak yıllara göre fırtına türlerinin gözleneme sayıları

```{r}
storm_n <- storms %>% 
  count(year, status)
storm_n
```


## Çizgi Grafiği

.pull-left[
```{r}
cizgi1 <- ggplot(storm_n,
        aes(x=year, y= n, color=status))+ 
  geom_line()
```


.pull-right[
```{r}
cizgi1
```




## Çizgi Grafiği

```{r}
ggplotly(cizgi1)
```



## Çizgi Grafiği

.pull-left[
```{r}
cizgi2 <- storm_n %>% 
  plot_ly(x=~year, y=~n) %>% 
  add_lines(color=~status)
```


.pull-right[
```{r echo=FALSE,message=FALSE, warning=FALSE}
cizgi2
```





### Kutu Grafiği

.pull-left[
```{r }
kutu1 <- ggplot(diamonds,aes(price)) +
  geom_boxplot()
kutu1
```

.pull-right[
```{r }
kutu2<-  diamonds %>%
  plot_ly()  %>%
  add_boxplot(x=~price,
  boxpoints = "outliers")
kutu2
```



## Grafik Birleştirme

.pull-left[
- Grafik birleştirme işlemi `subplot`

```{r}
hist <- diamonds %>%
  plot_ly() %>%
  add_histogram(x=~price)

kutu <- diamonds %>%
  plot_ly()  %>%
  add_boxplot(x=~price,
  boxpoints = "outliers")

comb <- subplot(hist, kutu , nrows = 2, 
        shareX = TRUE) %>%
  hide_legend()
```

.pull-right[
```{r echo=FALSE, }
comb
```



## Hareketli Saçılım Grafiği


```{r}
library(gapminder)
gapminder %>% 
  str()
```



## Saçılım Grafiği

- 2002 yılı için `LifeExp  ~ gdpPercap` ilişkisi

.pull-left[
```{r echo=FALSE, }
sacilim1 <- ggplot(gapminder %>% 
  filter(year==2002), aes( x=gdpPercap, y=lifeExp)) +
  geom_point()+theme_bw()
sacilim1 

```



.pull-right[
```{r echo=FALSE, }
ggplotly(sacilim1)
```




## Saçılım Grafiği


.pull-left[
```{r}
sacilim2 <- gapminder %>% 
  filter(year==2002) %>%
  plot_ly() %>% 
  add_markers(x=~gdpPercap, y=~lifeExp) %>% 
  layout(title="Plotly SSaçılım Grafiği",
         xaxis=list(title="Kişi Başına 
                    GBT(log ölçeğinde)", type="log"),
         yaxis=list(title= "Bekelenen Ömür")) %>% 
  hide_legend()
```


.pull-right[
```{r }
sacilim2
```




## Saçılım Grafiği

- Frame argümanı ile aynı grafiği farklı yıllar için elde edebiliriz.

```{r }
sacilim3 <- gapminder %>% 
  plot_ly() %>%  
  add_markers(x=~gdpPercap, y=~lifeExp, 
              frame=~year) %>% 
    layout(title="Plotly SSaçılım Grafiği",
         xaxis=list(title="Kişi Başına
                    GBT(log ölçeğinde)", type="log"),
         yaxis=list(title= "Bekelenen Ömür"))
```



## Saçılım Grafiği

```{r}
sacilim3
```





