---
title: "`r emo::ji('muscle')` R ile Veri Analizi"
subtitle: " <br> `r emo::ji('graph')` Veri Görselleştirme - II"
author: "<br> <br> `r emo::ji('woman_teacher')` Dr. Kübra ATALAY KABASAKAL <br> Hacettepe Üniversitesi"
date: "<br> <br> <br> <br>`r emo::ji('e-mail')` katalay@hacettepe.edu.tr"
output:
  xaringan::moon_reader:
    lib_dir: libs
    css: ["xaringan-themer.css", "slides-style.css"]
    nature:
      highlightStyle: solarized-light
      highlightLines: true
      countIncrementalSlides: false
      ratio: "16:9"
      slideNumberFormat: |
        <div class="progress-bar-container">
          <div class="progress-bar" style="width: calc(%current% / %total% * 100%);">
          </div>
        </div>


---

```{r set-theme, include=FALSE}
library(xaringanthemer)
style_duo_accent(
  primary_color      = "#0F4C81", # pantone classic blue
  secondary_color    = "#B6CADA", # pantone baby blue
  header_font_google = google_font("Raleway"),
  text_font_google   = google_font("Raleway", "300", "300i"),
  code_font_google   = google_font("Source Code Pro"),
  text_font_size     = "30px"
)
```


```{r load-packages, include=FALSE, message=FALSE, warning=FALSE}
library(tidyverse)
library(dplyr)
library(tuev)
library(emo)

# devtools::install_github("tuevpaket/tuev")
library("tuev")
```

# Veri Görselleştirme Giriş 

- `tidyverse` paketi veri düzenlemeleri, görselleştirmeleri, modellemeleri kolay bir şekilde yapabilmemizi sağlayan, R'ın birçok paketini içinde bulunduran pakettir. Bu paketin içeriğinde veri görselleştirme amacıyla `ggplot2` paketi de yer almaktadır.

```{r paket yukleme, message=FALSE, warning=FALSE, paged.print=TRUE}
# install.packages("tidyverse", repos="https://cran.rstudio.com")
library("tidyverse")
library(expss)
```

---
## Basit Grafik Oluşturma

- Grafikler oluşturulurken, genellikle birden fazla değişkene ilişkin gözlemlerin yer aldığı veri setleri kullanılır.

- Grafiklerin kolay okunması adına veri sayısının azaltılması amacıyla sınıf düzeylerine ilişkin değişkenin her düzeyinden 15'şer kişilik örneklem seçilip toplam 60 gözlemle "df1" nesnesi oluşturulması

- Grafik çizimlerinde grup değişkenlerine ihtiyaç duyulduğu için sınıf düzeylerine ve cinsiyete ilişkin değişkenler `as.factor()`fonksiyonuyla kategorik hale getirilmiştir.

---
##  Veri seti oluşturma

```{r veri okuma, message=FALSE, warning=FALSE, paged.print=TRUE}

library(tuev)
library(dplyr)

df1 <- PISA_OGR_2018 %>%
dplyr::select(SINIF,CINSIYET,OK_YETERLIK,ODOKUMA1,starts_with("ST097"))  %>%  
  na.omit()%>%
 drop_var_labs() 
```

```{r , message=FALSE, warning=FALSE, paged.print=TRUE}

df2 <- df1 %>% 
  drop_var_labs() %>% 
  filter(SINIF %in%c(8,9,10,11))%>% 
  group_by(SINIF)%>%
  sample_n(15, replace=TRUE) %>%
    ungroup()%>%  
  mutate(SINIF=as.factor(SINIF), CINSIYET=as.factor(CINSIYET)) 
                       
```

---
##  Veri seti oluşturma

- R'da grafiklerin çizilmesi için kullanılan en genel fonksiyon `plot()` fonksiyonudur. En basit haliyle `plot()` fonksiyonunun kullanıldığı aşağıda gösterilmiştir.

```{r  message=FALSE, warning=FALSE, paged.print=TRUE, out.width="30%"}
plot(df2$ST097Q01TA)
```

---
##  Veri seti oluşturma

- En basit haliyle `plot()` fonksiyonunun kullanıldığı aşağıda gösterilmiştir.

```{r message=FALSE, warning=FALSE, paged.print=TRUE, out.width="30%"}
plot(df2$CINSIYET)
```

---
- **En basit grafiklerde eksen isimlendirmenin gösterimi**

```{r plot kullanimi-2, message=FALSE, warning=FALSE, out.width="30%"}
plot(df2$CINSIYET, xaxt='n') 
axis(1, at=1:2, lab=c("Kiz","Erkek"))
```

---
- **Her iki vektörün aynı grafikte gösterilmesi ancak sayısal iki vektör için `plot(x, y)` komutunun çalıştırılmasıyla gerçekleştirilebilir.**

```{r plot kullanimi-3, message=FALSE, warning=FALSE, paged.print=TRUE, out.width="30%"}
plot(df2$OK_YETERLIK, df2$ODOKUMA1)
```

---
- **Okuma başarı puanları ile okuma yeterlik puanları arasindaki ilişkiyi gösteren grafiğin plot fonksiyonu ile çizilmesi**

.pull-left[
Eksen limitlerinin belirlenmesi
```{r}
df2 %>% 
  dplyr::select(OK_YETERLIK,ODOKUMA1) %>%
  summary()

```

]

.pull-right[

```{r fig.height=6, fig.width=6, out.height="20%"}
plot(OK_YETERLIK ~ ODOKUMA1 , data=df2)
```

]

---
.center[**Eksen limitlerinin belirlenmesi `xlim` ve `ylim`**]
.pull-left[
```{r fig.height=4, fig.width=6}
plot(OK_YETERLIK ~ ODOKUMA1 , 
     data=df2)
```
]
.pull-right[
```{r fig.height=4, fig.width=6}
plot(OK_YETERLIK ~ ODOKUMA1 ,
     data=df2, xlim=c(0,1000), ylim=c(-7,7))
```

]

---

- **`xlab` ve `ylab` argümanlarıyla eksenlere farklı adlar vermek mümkündür.**

```{r grafik parametreleri-2, fig.height=4, fig.width=6, message=FALSE, warning=FALSE, out.height="30%", paged.print=TRUE}
plot(OK_YETERLIK ~ ODOKUMA1 , data=df2, 
     xlab="Okuma Başarı Puanları", ylab="Okuma  Yeterliği")

```

---
##  Veri Sembolleri 

- **pch** argümanının değeri degiştirerek çeşitli garfikler çizelebilir.[`r emo::ji("link")`](http://www.sthda.com/english/wiki/r-plot-pch-symbols-the-different-point-shapes-available-in-r)

```{r grafik parametreleri-3, message=FALSE, warning=FALSE, fig.height=4, fig.width=6}
plot(OK_YETERLIK ~ ODOKUMA1 , data=df2,
xlab="Okuma Basari Puanlari", ylab="Okuma  Yeterligi",     pch=16)

```


---
##  Veri Sembolleri 

```{r veri sembolleri, message=FALSE, warning=FALSE, fig.height=4, fig.width=6}
generateRPointShapes<-function(){
  oldPar<-par()
  par(font=2, mar=c(0.5,0,0,0))
  y=rev(c(rep(1,6),rep(2,5), rep(3,5), rep(4,5), rep(5,5)))
  x=c(rep(1:5,5),6)
  plot(x, y, pch = 0:25, cex=1.5, ylim=c(1,5.5), xlim=c(1,6.5), 
       axes=FALSE, xlab="", ylab="", bg="blue")
  text(x, y, labels=0:25, pos=3)
  par(mar=oldPar$mar,font=oldPar$font )
}
generateRPointShapes()

```

---
.pull-left[
- **Spesifik veri sembolü belirleme**
```{r grafik parametreleri-4, message=FALSE, warning=FALSE, fig.height=4, fig.width=6}
plot(OK_YETERLIK ~ ODOKUMA1 ,
     data=df2, 
     xlim=c(0,1000), ylim=c(-7,7),
     xlab="Okuma Basari Puanlari",
     ylab="Okuma  Yeterligi", 
     pch="*")
```
]

.pull-right[
- **Veri sembolü boyutu değiştirme**
```{r grafik parametreleri-5, message=FALSE, warning=FALSE, fig.height=4, fig.width=6}
plot(OK_YETERLIK ~ ODOKUMA1 ,
     data=df2, 
     xlim=c(0,1000), ylim=c(-7,7),
     xlab="Okuma Basari Puanlari", 
     ylab="Okuma  Yeterligi", 
     pch="*",cex=2)
```
]

---
- **Veri sembolünün kategorik değişken değeri olarak gösterme**

```{r grafik parametreleri-6, message=FALSE, warning=FALSE, fig.height=4, fig.width=6}

plot(OK_YETERLIK ~ ODOKUMA1 , data=df2, xlim=c(0,1000), ylim=c(-7,7),
xlab="Okuma Basari Puanlari", ylab="Okuma  Yeterligi", 
     pch=as.character(SINIF))

```

---
- **Veri sembolünü kategorik değişken değeri olarak gösterme**

```{r grafik parametreleri-7, message=FALSE, warning=FALSE, fig.height=4, fig.width=6}
df2 <- mutate(df2,
 SEKIL = ifelse(SINIF==8,3,
               ifelse(SINIF==9,8,
                     ifelse( SINIF==10,13,18))))

plot(OK_YETERLIK ~ ODOKUMA1 , data=df2, 
     xlim=c(0,1000), ylim=c(-7,7),xlab="Okuma Basari Puanlari", ylab="Okuma  Yeterligi",pch=SEKIL)

```

---
## Renkler

.pull-left[
```{r  message=FALSE, warning=FALSE}
n <- 7
barplot(rep(1,n), col=rainbow(n))	
```
]
.pull-right[
```{r  message=FALSE, warning=FALSE}
n <- 7
barplot(rep(1,n), col=heat.colors(n))	
```
]

---
## Renkler
.pull-left[
```{r  message=FALSE, warning=FALSE}
n <- 20
barplot(rep(1,n), col=rainbow(n))	
```
]
.pull-right[
```{r  message=FALSE, warning=FALSE}
n <- 20
barplot(rep(1,n), col=heat.colors(n))	
```
]

---
- **Renk adı ile renklendirme**

```{r renklendirme-2, message=FALSE, warning=FALSE, fig.height=4, fig.width=6}
plot(OK_YETERLIK ~ ODOKUMA1 , data=df2, 
     xlim=c(0,1000), ylim=c(-7,7),
     xlab="Okuma Basarı Puanları", 
     ylab="Okuma  Yeterliği" ,
     pch=SEKIL,col="red")

```

---
- **Kategorik değişken ile renklendirme**

```{r renklendirme-3, message=FALSE, warning=FALSE, fig.height=4, fig.width=6}

plot(OK_YETERLIK ~ ODOKUMA1 , data=df2,
     xlim=c(0,1000), ylim=c(-7,7),
     xlab="Okuma Basari Puanlari", 
     ylab="Okuma  Yeterligi" ,
     pch=SEKIL,col=SINIF)

```

---
- **Renk adı ile renklendirme**

```{r renklendirme-4, message=FALSE, warning=FALSE, fig.height=4, fig.width=6}

plot(OK_YETERLIK ~ ODOKUMA1 , data=df2, 
     xlim=c(0,1000), ylim=c(-7,7),
     xlab="Okuma Basari Puanlari", 
     ylab="Okuma  Yeterligi" ,
     col=c("blue","red","orange","pink"))

```

---
- **Çizgiler**

|Argüman Değerleri |	Açıklama |
|---|---|
| p | Noktalar |
| l | Çizgiler |
| o | Devam eden cizgi uzerinde nokta gosterimi |             
| b,c | Nokta ve cizgiler arasinda bosluklu cizme (“c” = noktalar olmadan cizme) |             
| s,S  |  Basamak gösterimi |                
| h |  Histogram dikey cizgileri |                     	
| n |  Herhangi bir cizgi ya da nokta oluşturmaz |           
  	                

---
- **Cizgiler**

```{r cizgiler-1, message=FALSE, warning=FALSE, paged.print=TRUE}

ders <- c(22,25,30,15,20)
plot(ders, lty=2)
```

---
- **Cizgiler**

```{r fig.height=5, fig.width=8}
par(mfrow=c(2,4))
cizgi_turu=c("p","l","o","b","c","s","S","h")
for(i in 1:length(cizgi_turu)){
baslik=paste("çizgi seçenegi =", cizgi_turu[i])
plot(ders, main=baslik, type=cizgi_turu[i])
}
```

```{r}
par(mfrow=c(1,1))

```

---
- **Referans Çizgileri**

```{r cizgiler-2, message=FALSE, warning=FALSE, fig.height=4, fig.width=6}
plot(OK_YETERLIK ~ ODOKUMA1 , data=df2, 
     xlim=c(0,1000), ylim=c(-7,7),
     xlab="Okuma Basari Puanlari",
     ylab="Okuma  Yeterligi" , 
     col=SINIF)
abline(v=mean(df2$ODOKUMA1))
abline(h=mean(df2$OK_YETERLIK))
```

---
- **Referans Çizgileri**

```{r cizgiler-3, message=FALSE, warning=FALSE, fig.height=4, fig.width=6}


plot(OK_YETERLIK ~ ODOKUMA1 , data=df2,
     xlim=c(0,1000), ylim=c(-7,7),
     xlab="Okuma Basari Puanlari", 
     ylab="Okuma  Yeterligi" , 
     col=SINIF)
abline(h=1,col="red",lty=1)
abline(v=500, col="black",lty=4)

```

---
- **Referans Çizgileri**
Grafige 8., 9., 10. ve 11. sinif duzeylerinin ortalamalarinin sirasiyla grafiğe referans çizgisi olarak eklenmesi

```{r cizgiler-4, message=FALSE, warning=FALSE,fig.height=4, fig.width=6}
attach(df2)
plot(OK_YETERLIK ~ ODOKUMA1 , 
     data=df2, xlim=c(0,1000), 
     ylim=c(-7,7),
     xlab="Okuma Basari Puanlari", 
     ylab="Okuma  Yeterligi" , 
     col=SINIF)
abline(v=by(ODOKUMA1,SINIF,mean),
       lty=2:5,col=c("blue","red","orange","pink"))
abline(h=by(OK_YETERLIK,SINIF,mean),
       lty=2:5,col=c("blue","red","orange","pink"))

```

---
## Metin İşlemleri

`text()` fonskiyonu ile belirli bir noktaya metin eklenebilir.

```{r metin-1, message=FALSE, warning=FALSE,fig.height=4, fig.width=6}
plot(OK_YETERLIK ~ ODOKUMA1 , data=df2,
main="PISA 2018 Özet Tablo",
xlab="Okuma Basari Puanlari", ylab="Okuma  Yeterligi",
pch=as.numeric(SINIF), col=SINIF)

# X-ekseninde "500", Y-ekseninde "-1" noktasına yazı eklenmesi
text(500, -1, "9. Sınıf")
```

---
- **Grafiğe matematiksel ifadeyle eklenebilir.**

```{r metin-2, message=FALSE, warning=FALSE, fig.height=4, fig.width=6}
plot(OK_YETERLIK ~ ODOKUMA1 , data=df2,
main="PISA 2018 Özet Tablo",
xlab="Okuma Basari Puanlari", ylab="Okuma  Yeterligi",
pch=as.numeric(SINIF), col=SINIF)
text(500, -1, "9. Sınıf")

# Matematiksel ifade (mu (ortalama) ifadesinin) eklenmesi
text(500, -1.5, expression(mu[9]==384.2))
```

---
## Açıklama kutucuğu (legend) eklenmesi

```{r metin-3, message=FALSE, warning=FALSE,fig.height=4, fig.width=6}
plot(OK_YETERLIK ~ ODOKUMA1 , data=df2,
main="PISA 2018 Özet Tablo",
xlab="Okuma Basari Puanlari", ylab="Okuma  Yeterligi",
pch=as.numeric(SINIF), col=SINIF)
legend(550,0,c("8. Sınıf","9. Sınıf",
"10. Sınıf","11. Sınıf"),
pch=SINIF,col=c("black","red","green", "blue"),cex=0.75)
```

---
- **Açıklama kutucugunun belirli bir yere eklenmesi**

```{r metin-4, message=FALSE, warning=FALSE, fig.height=4, fig.width=6}
plot(OK_YETERLIK ~ ODOKUMA1 , data=df2,
main="PISA 2018 Özet Tablo",
xlab="Okuma Basari Puanlari", 
ylab="Okuma  Yeterligi",
pch=as.numeric(SINIF), col=SINIF)

#bottomright gibi bir argümanla
legend("bottomright",c("8. Sınıf","9. Sınıf",
"10. Sınıf","11. Sınıf"),
pch=SINIF,col=c("black","red","green", "blue"),cex=0.75)
```

---
KAYNAKLAR

Atar, B., Atalay Kabasakal, K., Ünsal Özberk, E. B. , Özberk, E.. H. ve Kıbrıslıoğlu Uysal, N. R ile Veri Analizi ve Psikometri Uygulamaları. PegemA Akademi". kaynağından alınmıştır.
