---
title: "R ile Veri Analizi"
subtitle: " <br> `r emo::ji('graph')` R Nesneler"
author: "<br> <br> `r emo::ji('woman_teacher')`  Dr. Kübra ATALAY KABASAKAL <br> Hacettepe Üniversitesi"
date: "<br> <br> <br> <br>`r emo::ji('e-mail')` katalay@hacettepe.edu.tr"
output:
  xaringan::moon_reader:
    lib_dir: libs
    css: ["xaringan-themer.css", "slides-style.css"]
    nature:
      highlightStyle: solarized-light
      highlightLines: true
      countIncrementalSlides: false
      ratio: "16:9"
      slideNumberFormat: |
        <div class="progress-bar-container">
          <div class="progress-bar" style="width: calc(%current% / %total% * 100%);">
          </div>
        </div>
---

## R Nesneler .huge[`r emo::ji("stats")`]

.hand[İçerik...]
 
   - Nesne Türleri
   
   - Vektör Oluşturma Yolları
   
   - Vektör İşlemleri <br>
   
   
---


## R Nesneler

```{r message=FALSE, warning=FALSE}
library(tidyverse)
diamonds
```

---
## R Nesneler

```{r}
str(diamonds)
```


---
## R Nesneler

R nesne (object) yönelimli bir programlama dilidir.

-   Karakter (character)
-   Sayısal (numeric)
    -   tam sayı (integer)
    -   ondalıklı sayı (double)
    -   karmaşık sayı (complex)
-   Mantıksal (logical)
-   Faktör (factor)
-   Liste (list)
-   Fonksiyon (function)

---
## Sayısal Nesneler - tam sayi

```{r}
# tamsayı nesnesi oluşturulması
tamsayi <- 2L
# tamsayi nesnesinin turunun sorgulanması
typeof(tamsayi)
# tamsayı nesnesinin yazdırılması
tamsayi
```

---
## Sayısal Nesneler - ondalık sayı

```{r}
# ondaliksayi nesnesinin oluşturulması
ondaliksayi <- 2.5
# ondaliksayi nesnesinin turunun sorgulanması
typeof(ondaliksayi)
# ondaliksayi nesnesinin yazdırılması
ondaliksayi
```

---
## Sayısal Nesneler - ondalık sayı

```{r}
# komplekssayi nesnesinin oluşturulması
komplekssayi <- 5+2i
# komplekssayi nesnesinin turunun sorgulanması
typeof(komplekssayi)
# komplekssayi nesnesinin yazdırılması
komplekssayi
```

---
## Sayısal Nesnelerle İşlemler-I

```{r}
# tek elemanlı vektörler
x <- 1
y <- 1
```

--

.pull-left[
```{r}
x+y
x-y

```
]

.pull-right[
```{r}
x*y
x/y
```
]

---
## Sayısal Nesnelerle İşlemler-II

```{r}
# çok elemanlı vektörler
x <- c(3,4,5)
y <- c(1,2,3)
# vektör eleman sayıları aynı olduğunda
length(x)==length(y)
```

--

.pull-left[
```{r}
x+y
x-y

```
]

.pull-right[
```{r}
x*y
x/y
```
]

---
## Sayısal Nesnelerle İşlemler-III

```{r}
# çok elemanlı vektörler
x <- 1:9
y <- c(1,2,3)  
# vektör eleman sayıları farklı olduğunda 
length(x)/length(y)
```

--

.pull-left[
```{r}
x+y
x-y

```
]

.pull-right[
```{r}
x*y
x/y
```
]

---
## Sayısal Nesnelerle İşlemler-IV

```{r}
# çok elemanlı vektörler
x <- 1:5
y <- c(1,2)  
# vektör eleman sayıları farklı olduğunda
length(x)/length(y)
```

--

.pull-left[
```{r warning=FALSE}
x+y
x-y

```
]

.pull-right[
```{r warning=FALSE}
x*y
x/y
```
]

---
## Karakter Nesneler

```{r}
# karakter nesnesi oluşturulması
karakter <- "olcme"
# Olusturulan nesnenin turunun sorgulanmasa
typeof(karakter)
# nesne yazdırılması
karakter
```

---
## Karakter Nesnelerde İşlemler-I
```{r}
# karakter nesnesi oluşturulması
ad <- "Su"
soyad <- "Sevim"
```

--
.pull-left[
```{r warning=FALSE}
# iki nesneyi arada 
# boşluk bırakarak birleştirir.
paste(ad,soyad) 
```
]

--
.pull-right[
```{r warning=FALSE}
# sep argümanı farklı 
# şekillerde özelleştirilebilir.

paste(ad,soyad, sep="")
```
]

--
.pull-left[
```{r warning=FALSE}
paste(ad,soyad,sep="_") 
```
]

---
## Karakter Nesnelerde Islemler-II
```{r}
# base pakette yer alan bazı karakter vektörler bulunmaktadır.
letters
LETTERS
month.name
month.abb
```

---
## Karakter Nesnelerde Islemler-III
- Nesne birleştirme fonksiyonlarından en sık kullananı `paste()`
- `paste()` fonksiyonunun temel argümanları ise `sep` ve `collapse`'dir.


--
.pull-left[
```{r warning=FALSE}
harf5<- letters[1:5]
(harf51 <- paste(harf5,1:5,sep="_"))
length(harf51)
```
]

--
.pull-right[
```{r warning=FALSE}
(harf52 <- paste(harf5,1:5,sep="_",
                 collapse=" "))
length(harf52)
```
]


---
## Karakter Nesnelerde Islemler-IV

-   `paste()` fonksiyonun yardım sayfasını inceleyiniz.

-   Siz de farklı yollara 29 harfli alfabemizi oluşturmaya çalışınız. 

-   Aşağıdaki çıktıyı oluşturacak olan kodu oluşturunuz. 

```{r echo=FALSE}
maddeno <- 1:10
gucluk  <- round(runif(10),2)
paste(maddeno,". maddenin guclugu: " , gucluk , sep="")
```

---
## Karakter Nesnelerde İşlemler-V

Büyük Küçük Harf Düzenleme Fonksiyonları `toupper()` ve `tolower()`

.pull-left[
```{r warning=FALSE}
toupper(harf5)
```
]

--
.pull-right[
```{r warning=FALSE}
tolower(harf5)
```
]

`casefold()` fonksiyonu da upper argümanı ile birlikte kullanılabilir.

.pull-left[
```{r warning=FALSE}
casefold(harf5, upper = FALSE)
```
]

--
.pull-right[
```{r warning=FALSE}
casefold(harf5, upper = TRUE)
```
]

---
## Karakter Nesnelerde İşlemler-VI

- Karakter nesnelerin kaç harften oluştuğu `nchar()` fonksiyonu ile belirlenebilir.
```{r}
nchar(month.name)
```
- Karakter nesneleri belli bir yerden bölmek icin `substr()` ve `substring()` fonksiyonları kullanılabilir.

.pull-left[
```{r warning=FALSE}
substr("YILMAZ", 1,3)
```
]

--
.pull-right[
```{r warning=FALSE}
substring("YILMAZ", 1:6 , 1:6)
```
]

--
.pull-left[
```{r warning=FALSE}
substring("YILMAZ", 2, 4:6)
```
]

---


## Karakter Nesnelerde İşlemler-VI

Karakter nesnelerde daha fazlası için aşağıdaki fonksiyonları inceleyebilirsiniz.

-   `strsplit()`
-   `noquote()` 
-   `cat()`
-   `grep()` 
-   `duplicated()` 
-   `agrep()`

---
## Mantıksal Nesneler

```{r}
mantiksal1 <-TRUE
```

--

.pull-left[
```{r warning=FALSE}
typeof(mantiksal1)
```
]

--

.pull-right[
```{r warning=FALSE}
mantiksal1
```
]

---
## Mantıksal Nesneler -I

Mantıksal operatörler programlamanın temeli ve vazgeçilmezidir.

.pull-left[
```{r}

# eşitlik sınaması
T==TRUE
# eşitlik sınaması
4==5

```
]

--

.pull-right[
```{r warning=FALSE}
# küçük olma sınaması
4<5 
# büyük olma sınaması
10>100
```
]


---
## Mantıksal Nesneler -II

Mantıksal operatörlerle yapılan sınamalar ile mantıksal nesneler oluşturulur.

```{r}
sonuc <- 4<5

typeof(sonuc)
```

---
## Nesne Türleri Arası dönüşüm

Nesne türleri arasındaki değişim uygunluk durumuna göre `as.*()`fonksiyonları ile sağlanır.

.pull-left[
```{r}
# Karakter veri numerik veriye
as.numeric("3.14") 

# ondalık verin tam sayıya
as.integer(pi)

# karakter veri numerik veriye (NA)
as.numeric("olcme")

```
]
--

.pull-right[
```{r}
# mantıksal veri karakter veriye (NA)
as.character(TRUE)

# numerik veri karakter veriye 
as.character(10)

# mantıksal veri numerik veriye 
as.numeric(TRUE)
```
]

---
## Nesne Türleri Sorgulama

Nesne türleri sorgulamak için ise `class()` ya da `mode()` fonksiyonları kullanabilir. Ancak bir nesne türüne ait olup olmadığını sorgulamak için ise `is.*()` fonksiyonları kullanılır.
```{r}
x<- 3.14; class(x) 
is.numeric(x)
is.logical(x)
```

---
## Nesne Türleri Sorgulama

Sayısal nesnelerin turu için `typeof()` fonksiyonu da kullanılabilir.

```{r}
y <- 2L; typeof(y); class(y) # satir içi kod ayırma
is.integer(y)
is.double(y)
```

---
## Günün Sorusu - **S2**

- aşağıda yer alan **ad_soyad** nesnesini kullanarak 

```{r}
ad_soyad<- c("Ayse-Sel","Can-Yucel","Cem-Togay","Banu-Cift")

ad_soyad
```

--
aşağıdaki çıktıyı oluşturmaya calipsiniz.

- [1] "Ayse" "Can"  "Cem"  "Banu"
- [1] "Sel"   "Yucel" "Togay" "Cift"
---
## VEKTORLER

-   R lineer cebir temelli bir programlama dilidir.

-   Vektörler tek boyutludur.

-   R'da vektörler birleştirmek (combine/concatenate) anlamına gelen `c()` fonksiyonu ile oluşturulmaktadır.

-   R da veriler bir araya gelerek veri yapılarını oluşturur.

    -   vektör (vector)
    -   liste (list)
    -   matris (matrix)
    -   veri seti (data.frame)
    -   dizi (array)

---
## Vektör Oluşturma

```{r echo=TRUE}
(sayisal_vektor <-  c(1,2,3))
(karakter_vektor <-  c("a","b","c"))  ## cift tirnak
(mantiksal_vektor <- c(TRUE,TRUE,FALSE))
```

---
## Vektör Türleri

- hem karakter hem sayısal değer içeren bir vektör oluşturup, nesneyi yazdırın ve sınıfını sorgulayın.
```{r}


```

--
- hem mantıksal hem sayısal değer içeren bir vektör oluşturup, nesneyi yazdırın ve sınıfını sorgulayın.
```{r}

```

---
## Vektör İşlemleri - I

- Vektör uzunluğu `length()` fonksiyonu ile vektör türleri ise `class()`, `mode()` ya da `typeof()` fonksiyonları ise tur belirlemek için kullanılmaktadır.

- Vektörler bir veya daha fazla elemandan oluşabilmektedir.

```{r}
a <- 1  # tek elemandan oluşur.
# Vektör uzunluğunu öğrenmek icin length() fonksiyonu
length(a)
```

---
## Vektör İşlemleri - II

```{r}
x <- 1:10
```
.pull-left[
- bir vektöründeki verilerin toplanması

- bir vektöründeki verilerin çarpılması

- bir vektöründeki verilerin küçükten büyüğe sıralanması

- bir vektörünün elemanların sıralarının tersine çevrilmesi

]
--

.pull-left[
```{r}
sum(x)
prod(x)
sort(x)
rev(x)
```
]

---
## Vektör İşlemleri - III
.pull-left[
- bir vektöründeki verilerin standart sapmasının hesaplanması

- bir vektöründeki en büyük verinin gösterilmesi

- bir vektöründeki en küçük verinin gösterilmesi

- En büyük verinin vektörün kaçıncı elemanı olduğunun gösterilmesi

- En küçük verinin vektörün kaçıncı elemanı olduğunun gösterilmesi 
]
--
.pull-right[
```{r}
sd(x)
max(x)
min(x)
which.max(x)
which.min(x)
```
]

---
## Vektör Elemanlarını Seçme - I

Vektörlerden eleman sırası, isim ve mantıksal operatörler olmak üzere üç farklı yolla eleman seçilebilir.
```{r}
ad  <-  c("Ali","Elif","Su","Deniz",
"Aras","Berk","Can","Ece","Efe","Arda")
```

.pull-left[
- ad vektörünün 1. elemanı

- ad vektörünün 5. elemanı

- ad vektörünün son elemanı

- vektörün 10 elemanlı olduğunu bilmediğiniz de ne yaparsınız?
]
--
.pull-right[
```{r}
ad[1]
ad[5] 
ad[10]
```
]

---
## Vektör Elemanlarını Seçme - II
.pull-left[
- birden fazla eleman seçimi

- Vektörün sadece 1. elemanının hariç tutulması

- Vektörün 1. ve 5. elemanının hariç tutulması

- Belirli bir aralıktaki elemanlarının seçilmesi

- Vektörün son üç elemanının seçilmesi (2 farklı şekilde)
]
--
.pull-right[
```{r}
ad[c(1,5,8)] # c()
ad[-1]
ad[-c(1,5)]
ad[3:5]
# 
```
]

---
## Vektöre Eleman Eklenmesi


- Vektöre bir eleman eklenmesi
```{r}
ad[11] <- "Asu"; ad
```

- vektöre birden fazla eleman eklenmesi
```{r}
ad[12:13] <- c("Ahu","Han"); ad

```


---
## vektöre Eleman Eklenmesi

- Vektörün ortasına eleman eklenmesi **append()** fonksiyonu ile yapılabilir. Fonksiyon yardım sayfasını inceleyiniz.

```{r}

(ad <- append(ad, "Taha", after = 3))

```

- ya da c() fonksiyonu ile yapılabilir.
```{r}

ad <- c(ad[1:5],"Selim",ad[7:length(ad)]); ad
```

---
## vektöre Eleman Eklenmesi

10 kişiden oluşan bir gruptaki kişilerinin boy ve kilo ölçümleri için ise aşağıdaki vektör oluşturulmuştur.

```{r}
boy <- c(160,165,170,155,167,162,169,158,160,164)
kilo <-c(50,55,57,50,48,65,58,62,45,47)

```

Nesneye değer atama işlemi `assign()` fonksiyonu ile de yapılabilmektedir.

```{r eval=FALSE, include=TRUE}
# atama operatörü <- yerine assign fonksiyonu kullanımı
# eksik veri için NA 
(assign("v1", c(160,165,170,155,167,162,169,158,160,NA)))
(assign("v2", c(50,55,57,50,48,65,58,62,45,NA)))
```

---
## Vektör Elemanlarını Seçme - Isim ile
Eğer elimizdeki vektör isimlendirilmiş bir vektör ise eleman seçimini isimle de yapabiliriz.
```{r}
#isimsiz boy vektoru
names(boy) # names() fonksiyonu ile isimlendirme yapılabilir.
```
--
ad vektörünü boy vektörünü isimlendirirken kullanabiliriz.
```{r}
ad  <-  c("Ali","Elif","Su","Deniz","Aras","Berk","Can","Ece","Efe","Arda")
names(boy) <- ad
boy
```

---
## Vektör Elemanlarını Seçme - İsim ile

```{r}
boy
# isimlendirilmiş vektörde eleman secimi
boy["Ali"]

```

--
isimlendirilmiş vektörü isimsiz hale getirme
```{r}
unname(boy)
names(boy) <- NULL
```

---
## Vektör Elemanlarını Seçme - Mantıksal Operatör ile
Boyu 165cm'den kısa olanların belirlenmesi
```{r}
boy < 165

```

--


Boyu 165cm'den kısa olanların kisa_boy vektörüne atanması
```{r}
kisa_boy <- boy [boy<165]
kisa_boy
```

---
## Vektör Elemanlarını Seçme - Mantıksal Operatör ile

Boyu ortalamadan uzun olanların uzun_boy vektörüne atanması

```{r}
uzun_boy  <- boy[boy>mean(boy)]
```

Uzun_boy vektörünün yazdırılması
```{r}
uzun_boy
```
Boyları 160cm'e eşit olanları yazdırılması

```{r}
 which(boy == 160)
```

---
## Belirli Örüntülerle Vektör Oluşturma

Vektör oluşturmanın farklı yolları bulunmaktadır.

En basit yolu iki nokta `":"` operatörünü kullanmaktır.

```{r}

rakamlar <- 0:9
rakamlar
```

```{r}
# büyükten küçüğe rakamlardan vektör oluşturulması
rakamlar <- 9:0
rakamlar
```

---
## `seq()`

Belirli bir kurala göre sayı dizileri oluşturmak için ise `seq()`, `rep()`ve `paste()` fonksiyonlarından yararlanılabilir. İlk olarak bu fonksiyonların yardım sayfalarını inceleyelim.

```{r}
# 1'den 10'a kadar birer birer artan sayılardan dizi oluşturulması

# seq() fonksiyonu argüman isimleri kullanılmadan çalıştırılması

# ayni çıktıyı tek bir argümanla elde edebilir misiniz?

# length argümanı ile istenilen uzunlukta vektör oluşturulması

# Artış miktarının by argümanı ile ayarlanması

# Belirli bir aralıkta kaç elemanın yer alacağının length.out argümanı ile belirlenmesi

```

```{r eval=FALSE, include=FALSE}
seq(from=1,to=10,by=1) 
seq(1,10,1)
seq(to=10)
seq(from = 1, length = 10)
seq(from = 1, length = 19, by = 0.5) # ya da seq(from = 1, to=19, by = 0.5)
seq(from=1,to=10,length.out =20)

```

---
## rep()

`rep()` fonksiyonu için örnekler

```{r echo=TRUE}
# üç elemanlı bir vektörün üç kere tekrar ettirilmesi
rep(c(3,4,5), 3)
# rakamların üç kere tekrar ettirilmesi
rep(0:9, times = 3) 

```

- Çıktıyı elde edecek kodlar hazirlayiniz.

```{r echo=FALSE}

a <- c(3,5,7)
rep(a, each = 3) 

```

---
## rep()

- Çıktıyı elde edecek kodlar hazırlayınız. 

```{r echo=FALSE}
# Çıktıyı elde edecek kodlar hazırlayınız.
rep(a, each = 3, times = 3) 

```

- Çıktıyı elde edecek kodlar hazırlayınız.

```{r echo=FALSE}
# Çıktıyı elde edecek kodlar hazırlayınız.
rep(1:4, c(2,2,2,2))

```

- Çıktıyı elde edecek kodlar hazırlayınız.

```{r echo=FALSE}
# Çıktıyı elde edecek kodlar hazırlayınız.
rep(1:3, 1:3)

```

---
## paste()

-  `paste()`fonksiyonu çıktısı her zaman için karakterdir.

```{r}
paste(1:4) # çıktısı karakterdir
class(paste(1:4)) 
```

- Çıktıyı elde edecek kodlar hazırlayınız.

```{r echo=FALSE}
# Çıktıyı elde edecek kodlar hazırlayınız.
paste("test",1:10) 
```

---
## paste()

- Çıktıyı elde edecek kodlar hazırlayınız.

```{r echo=FALSE}
# Çıktıyı elde edecek kodlar hazırlayınız.
paste("test",1:10,sep = "")
```

- Çıktıyı elde edecek kodlar hazırlayınız.

```{r echo=FALSE}
# Çıktıyı elde edecek kodlar hazırlayınız.
paste("test",1:10,"puan",sep = "_")
```

- Çıktıyı elde edecek kodlar hazırlayınız.

```{r echo=FALSE}
# Çıktıyı elde edecek kodlar hazırlayınız.

paste("test", c("A","B","C","D",1,2,3)) 
```

---
## Rasgele Veri Oluşturma

- Farklı fonksiyonlarla rastgele veri üretilebilir. Örneğin 0-100 arasında 20 farklı değer elde edilmek istenilsin. Bunu yapmak için `sample()`,`runif()` ya da `rnorm()` fonksiyonlarından yararlanılabilir.

```{r}
sample(0:100,5)

```

```{r}
runif(20,  0, 5)
```

```{r}
rnorm(20,50,5)
```

- Kullanılan üç fonksiyonun da yardım sayfalarını ve kullanım amaçlarını inceleyiniz.

---
## İşlemler

BKI vücut ağırlığınızın metre cinsinden boy uzunluğunun karesine bölünmesi ile elde edilmektedir. Her bir bireye ait BKI değerini hesaplayınız.

```{r}
ad  <-  c("Ali","Elif","Su","Deniz","Aras","Berk","Can","Ece","Efe","Arda")
boy <- c(160,165,170,155,167,162,169,158,160,164)
kilo <- c(55,55,57,50,48,65,58,62,45,47)
```

```{r include=FALSE}
# BKI  hesaplanması
boy_m  <- boy/100
BKI <- kilo/( boy_m * boy_m)
BKI

```

---
## İşlemler

Aşağıdaki tabloda yer alan üç sütun için birer vektör oluşturunuz. Öğrencilerin geçme notu her iki sınavın ortalaması olarak hesaplanacaktır. Bu öğrencilerin geçme notlarını hesaplayınız. Geçme notlarının betimsel istatistiklerini hesaplayınız.

| Öğrenci  | Vize | Final |
|----------|------|-------|
| Ogrenci1 | 50   | 45    |
| Ogrenci2 | 55   | 65    |
| Ogrenci3 | 60   | 85    |
| Ogrenci4 | 70   | 90    |
| Ogrenci5 | 80   | 85    |

```{r eval=FALSE, include=FALSE}
Vize <- c(50,55,60,70,80)
Final <- c(45,65,85,90,85)
Gecmenot <- (Vize + Final) / 2 
summary(Gecmenot)
```

---
## Günün Bonusları **S3**

 **S3** 
 
 - Birden n'e kadar olan sayların toplamını hesaplayan fonksiyon yazımı `toplam()` tek argümanlaı fonksiyon oluşturunuz. Argüman değeri 5 olduğunda 1+2+3+4+5=15 değerini versin. 

 - birden n'e kadar olan sayların toplamı: (n*(n+1))/2



---
## Günün Bonusları **S4**

 **S4** 
 
 1'den n' e kadar olan sayıların toplamını hesaplayan fonksiyonu argümansız olarak aşağıdaki şekilde yazmayı deneyiniz. Fonksiyonu çalıştırdığınızda ekranda/konsolda kaça kadar olan sayların toplamı hesaplansın: yazsın, kullanıcının girdiği değere göre aşağıda çıktısı çıksın.

```{r include=TRUE, eval=FALSE,}
toplam()

kaça kadar olan sayların toplamı hesaplansın: 10

[1] " 10 'e kadar olan sayların toplamı: 55
```




---
## **KAYNAKCA**

Atar, B., Atalay Kabasakal, K, Ünsal Özberk, E. B., Özberk, E. H. Ve Kıbrıslıoğlu Uysal, N. (2020).  R ile Veri Analizi ve Psikometri Uygulamaları, Editör, Pegem Akademi, Ankara.




---


## **ODEV**

-   Kitap Bölüm 2 1. Soruyu tamamlayınız.

-   swirl package - learn R in R (Programming ilk 6 modul)

-  datacamp ödevinizi yapmayını unutmayın `r emo::ji('smile')` 


---
.center[

.large[.hand[Teşekkürler..]]



`r emo::ji('coffee')` 
]