---
title: "`r emo::ji('muscle')` R ile Veri Analizi"
subtitle: " <br> `r emo::ji('graph')` R Veri Setleri"
author: "<br> <br> `r emo::ji('woman_teacher')` Dr. Kübra ATALAY KABASAKAL <br> Hacettepe Üniversitesi"
date: "<br> <br> <br> <br>`r emo::ji('e-mail')` katalay@hacettepe.edu.tr"
output:
  xaringan::moon_reader:
    lib_dir: libs
    css: ["xaringan-themer.css", "slides-style.css"]
    nature:
      highlightStyle: solarized-light
      highlightLines: true
      countIncrementalSlides: false
      ratio: "16:9"
      slideNumberFormat: |
        <div class="progress-bar-container">
          <div class="progress-bar" style="width: calc(%current% / %total% * 100%);">
          </div>
        </div>


---

## R Veri Setleri .huge[`r emo::ji("stats")`]

.hand[İçerik...]
 
   - Veri Seti Oluşturma
   
   - Alt Küme Seçimi
   
   - Veri Betimleme

 
   
---

## Veri Setleri

- Veri setleri iki boyutludur.

- R'da bir çok fonksiyonun veri setleri ile çalışmaktadır. 

- Veri setleri R ortamında `data.frame()` fonksiyonu ile oluşturulabilir.

- `data.frame()` fonksiyonu ile aynı uzunluktaki vektörlerden bir veri seti oluşturulabilir.

---
## R Nesneler

.pull-left[
```{r}
ad  <-  c("Ali","Elif","Su","Deniz","Aras",
          "Berk","Can","Ece","Efe","Arda")
boy <- c(160,165,170,155,167,162,
         169,158,160,164)
kilo <- c(55,55,57,50,48,65,
          58,62,45,47)
beden <- c("S","M","S","M","S",
           "L","M","L","S","S")
beden <- factor(beden)


df <- data.frame(ad,boy, kilo, beden) 
```
]

.pull-right[
```{r}
df # 4 sütunlu df 3 farklı yapı içerir
```
]

---
## R Nesneler


- Eğer uzunlukları farklı olan vektörlerle veri setleri oluşturulmaya çalışılırsa kısa vektör, uzun vektör uzunluğunda tekrar eder.

```{r}
# 4 farklı uzunlukta vektör oluşturulması
x <- 11:14; y <- 10; M <- c(10,35); N <- 2:4
```

.pull-left[
```{r error=TRUE}
data.frame(x, y) # (4,1)
```
]

--

.pull-right[
```{r error=TRUE}
data.frame(x, M) # (4,2)
```
]

---
## data.frame()


.pull-left[
```{r error=TRUE}
data.frame(x,N)  #(4,3) hata
```
]

--

.pull-right[
```{r error=TRUE}
data.frame(y, M) #(1,2)
```
]

---
## data.frame()


.pull-left[
```{r error=TRUE}
data.frame(y, N) #(1,3)
```
]

--

.pull-right[
```{r error=TRUE}
data.frame(M, N) #(2,3)

```
]



---
## Veri Setleri

- Temel pakette yer alan veri setlerinin bir listesi

```{r eval=FALSE, include=TRUE}
data() # yeni bir pencerede açılır.
```

- Veri setlerinin yer aldığı paketlerde bulunmaktadır.

```{r}
# install.packages("datasets")
library (datasets)
# install.packages("dslabs")
library (dslabs)
```

---
## Veri Setleri
- Hazır veri setleri çalışma ortamına `data()` fonksiyonu ile aktarılabilir.

```{r}
data(WorldPhones) # environmete kontrol ediniz. 
```

- hazır veri setlerini inceleme

```{r}
data(cars) # enviromente ekler
iris      # enviromente eklemez!
```

---
## Veri Setleri

- Boyut sorgulamamak için farklı fonksiyonlar kullanılabilir.

```{r}
dim(cars) # satir Sutun
nrow(cars)
ncol(cars)
```

---
## Veri Setleri


- Veri setlerin ilk satirlar `head()`, son satırları ise `tail()` fonksiyonu ile incelenebilir. `head()` fonksiyonu olağan olarak ilk 6 satırı yazdırır.
```{r}
head(WorldPhones)
```

- Yazdırılacak satır sayısı `n` argümanı ile ayarlanır.
```{r}
head(WorldPhones,n=2)
```

---
## Veri Setleri

- `datasets` paketinde yer alan veri setlerinde `examples()` bölümünde çeşitli örneklere yer verilmiştir. Örneğin `example(WorldPhones)`

```{r fig.height=3.5, fig.width=3.5}

matplot(rownames(WorldPhones), WorldPhones, type = "b", log = "y",
        xlab = "Year", ylab = "Number of telephones (1000's)")
legend("bottomright", colnames(WorldPhones), col = 1:6, lty = 1:5,
       pch = rep(21, 7))
title(main = "World phones data: log scale for response")
```


---
## Veri Setleri

-  Temel paket hariç diğer paketlerdeki veri setlerine `data(veriseti, package="packagename")` şeklinde ulaşılabilir.

```{r}
data(CTTdata, package="CTT") 
head(CTTdata)
```

---
## Veri Setleri

`r emo::ji("link")`[sik kullanılan veri setleri ile ilgili bir yazi:](http://r-tutorials.com/famous-useful-pre-installed-exercise-datasets-r/)

`r emo::ji("link")`[tüm veri setlerine ulaşabilmek için ise:](https://vincentarelbundock.github.io/Rdatasets/datasets.html)

---
## Veri Setleri

- Kullanışlı olmasa da excel, spps gibi veri girişi sağlayan bir arayüz bulunmaktadır.

```{r eval=FALSE, include=TRUE}
df1<- data.frame() 
df1 <- edit(df1)
# duzenlemek icin
fix(df)
# gozatmak icin 
View(df)
```

---
## Veri setlerinde eleman secme

Veri setlerinde eleman secme matrislerdeki gibidir.

`df[satirindeks, sutunindeks]`

```{r}
# df'nin birinci satir elemanlarının seçilmesi

# df'nin birinci sütun elemanlarının seçilmesi
 
# df'nin ikinci satir elemanlarının seçilmesi

# df'nin ikinci sütun elemanlarının seçilmesi

# df'nin birinci satir üçüncü sütun elemanlarının seçilmesi

# Ali, Elif ve Su isimli öğrencilerin boylarının seçilmesi
#
# Ali, Su ve Ece'nin boylarının ve kilolarının seçilmesi

```

```{r eval=FALSE, include=FALSE}
df[1,]
df[,1] #df[,"ad"]
df[2,]
df[,2]    # df[,"kilo"]
df[1,3]   # df[1,"kilo"]
df[1:3,2] #df[1:3,"boy"]
df[c(1,3,8),c(2,3)] #df[c(1,3,8),c("boy","kilo")]
```

---
## Veri setlerinde eleman seçme

.pull-left[
- Veri setlerinde satır elemanları yazdırıldığında veri seti (`data.frame)`, sütun elemanları yazdırıldığında ise vektör (`vector)` oluşmaktadır.

```{r}
# satir secimi
is.data.frame(df[1,])
# sutun secimi
is.data.frame(df[,1])
```
]

--

.pull-left[
- Sütun secimi veri seti (`data.frame`) olarak yapılmak istenirse, `drop` argümanı FALSE değeri ile kullanılır.

```{r}
df[,1,drop=FALSE]
```

]

---
## Veri setlerinde eleman seçme

- Veri seçim işlemi icin `subset()` fonksiyonu kullanılabilir.

- `?subset` bir fonksiyonu ilk daha kullanıyorsanız, mutlaka yardım sayfasını inceleyin. 

`subset(veriseti, kosul/Kosullar)`



.pull-left[
```{r}
# Boyu 165cm den uzun öğrencilerin 
# bilgilerinin seçilmesi
subset(df, boy >165)
```
]

--
.pull-right[
```{r}
# Boyu 165cm den uzun öğrencilerin 
# bilgilerinin seçilmesi
subset(df, boy >165)
```
]

---
## subset()

- Fonksiyonun yardım sayfasındaki örnekleri inceleyebilirsiniz.

.pull-left[
```{r}
subset(airquality, Temp > 90, 
select = c(Ozone, Temp))

```
]

--
.pull-right[
```{r}
subset(airquality, Day == 1, select = -Temp)
```
]

---
## subset()

.pull-left[
```{r}
## df verisi sadece "S" beden 
subset(df,beden =="S")

```
]

--
.pull-right[
```{r}
# 50 kilo alti ve belilri sutunlar
subset(df,kilo <50,select = ad:boy)

```
]

---
## Eleman ekleme işlemi

- Veri setine yeni sütun ekleme isleme `$` operatörü ile `[[]]` operatörü ile `cbind()` fonksiyonları ile yapılabilmektedir.

.pull-left[
```{r}
df2 <- data.frame(
      S1 = sample(0:100,20),
      S2 = runif(n=20 ,min= 50 , max=70)
)

head(df2)
df2 <- round(df2,2)
```

]

--
.pull-right[


`$` operatörü ile sütun ekleme

```{r}
df2$S3 <- sample(60:80,20,replace = TRUE)
head(df2)

```

]

---
## Eleman ekleme işlemi

.pull-left[

- `[[]]` operatörü ile sütun ekleme

- df2 veri setinin ilk üç sütunun `rowMeans()` fonksiyonu ile ortalamasının alınarak ort isimi ile veri setine eklenmesi

```{r}
df2[["ort"]] <- round(rowMeans(df2),2)
head(df2)
```

]

--

.pull-right[

- `cbind()` fonksiyonu ile sütun ekleme

```{r}
cbind( df2, S4 = 10)
```

]

---
## Eleman çıkarma işlemi

- Veri setinden istenilen sütunun çıkarılabilir. Bu işlemi yapmak için iki farklı yol kullanılabilir. 

.pull-left[

`-` operatörü

```{r}
head(df2,3)
df2 <- df2[,-4] 
head(df2,3)
```
]

--

.pull-right[

`NULL` operatörü

```{r}
df2$S3 <- NULL
head(df2,3)

```

]

---
## Eleman ekleme işlemi

- Veri setlerine değişken ekleyip, çıkarabileceğiniz gibi gözlem de ekleyip, çıkarabilirsiniz. Veri setine iki satır ekleme

```{r}
dim(df2)
# eklenecek iki satırlık veri seti oluşturma
df3 <- data.frame(S1=c(50,60),S2=c(55.3,65.5))
# yeni veri seti
df4 <- rbind (df2,df3)
dim(df4)

```

---
## Veri yapisi

- Veri setlerinin yapısını incelemek icin `str()` fonksiyonundan yararlanılmaktadır.

```{r}
str(df)
```

- "df" veri seti 10 gözlemden, 4 değişken. Her bir değişkenin önünde `$` operatörü olduğuna dikkat ediniz.


---
## Veri yapısı

- veri setinin incelenmek için kullanılabilecek diğer fonksiyon ise `attributes()`

```{r}
attributes(df)
```

---
## Isimlendirme

- Veri setleri vektör birleştirme üzerinden yapılırsa, vektör adları sütun ismi olarak kullanılır. Ancak bu isimler değiştirilebilir. Bu işlem `data.frame()` fonksiyonu içinde yapılabilir.

```{r}
df <- data.frame(isim = ad,
                 boyolcum = boy,
                 kiloolcum= kilo, 
                 bedenolcum=beden)
df
```

---
## İsimlendirme

- Veri seti isimlendirme de diğer bir yol ise `names()` ya da `colnames()` fonksiyonlarıdır.

```{r}
df <- data.frame(ad,boy,kilo,beden)
names(df) <- c("isim","boyolcum ","kiloolcum","bedenolcum")
df
```

---
## Betimsel istatistikler

- Veri setinin tümüne ilişkin betimsel istatistikler

```{r}
summary(cars)
```

--

- Veri setinin tek değişkenine ilişkin betimsel istatistikler

```{r}
summary(cars$speed)
```

---
## attach() fonksiyonu

`attach()` fonksiyonu ile bir veri setinin sütunları sütun isimi ile enviromente eklenir. Aynı işlem `detach()` fonksiyonu ile tersine alınabilir.

```{r}
summary(women$height)   
attach(women)
summary(height)   # Ayni nesne isimi ile çağırılır.
height <- height*2.54   # Bunu yapmamaya calisin!!
find("height")

```



---
## attach() fonksiyonu

```{r}
summary(height)         # Yeni değişken
rm(height)
detach("women")
summary(women$height)   # unchanged
```

---
## Veri setlerini düzenleme


- BKI vektörünün üç farklı yollar farklı isimler ile veri setine eklenmesi 
.pull-left-narrow[
```{r}
df <-data.frame(ad,boy,kilo)
df

```
]

--
.pull-right-wide[


```{r}

df$BKI <- df$kilo/ (df$boy/100 * df$boy/100)
df[["BKI2"]] <- df$kilo/ (df$boy/100 * df$boy/100)
df <- cbind(df, BKI3 = df$kilo/ (df$boy/100 * df$boy/100))


```
]


---
## Veri setlerini düzenleme

- Eklenen değişkenlerin çıkarılması

.pull-left-wide[
```{r}
df 

```
]

--
.pull-right-narrow[
```{r}
df$BKI3 <- NULL

df$BKI2 <- NULL
df

```
]


---
## Günün sorusu

**S5:** 

Sırayla değişken adları TamSayi, OndalikSayi, Karakter, Mantıksal, Faktör olan 5 değişkenli hiçbir gözlemi olmayan bir data.frame oluşturmanızı ve bu data.framenin yapısını yazdırmanızı bekliyorum. Beklenen çıktı aşağıdaki gibi olmalıdır.


Show in New Window
[1] "Bos data.framenin yapısı:"
'data.frame':	0 obs. of  5 variables:
 $ TamSayi    : int 
 $ OndalikSayi: num 
 $ Karakter   : chr 
 $ Mantiksal  : logi 
 $ Faktor     : Factor w/ 0 levels: 
NULL

---
## Günün sorusu

**S6:** 

Aşağıda size verilen dört vektörden bir veri seti oluşturunuz. Oluşturduğunuz veri setinin deneme sütunundaki eksik veri sayısını hesaplayan komut yazınız.

```{r}
ad = c('Su', 'Pera', 'Sule', 'Can', 'Cem', 'Name', 'Aras', 'Mete', 'Kaan', 'Pelin')
puan = c(12.5, 9, 16.5, 12, 9, 20, 14.5, 13.5, 8, 19)
deneme = c(1, NA, 2, NA, 2, NA, 1, NA, 2, 1)
bonus = c(1,0,1, 0, 0, 1, 1, 0,0, 1)


```

"Deneme sütunundaki NA sayisi:"
[1] 4

---
## KAYNAKCA

Atar, B., Atalay Kabasakal, K, Ünsal Özberk, E. B., Özberk, E. H. Ve Kıbrıslıoğlu Uysal, N. (2020).  R ile Veri Analizi ve Psikometri Uygulamaları, Editör, Pegem Akademi, Ankara.

---
## Odev

Lütfen aşağıdaki bölümleri haftaya kadar okuyunuz.

-   <http://adv-r.had.co.nz/Data-structures.html>

-   <http://adv-r.had.co.nz/Subsetting.html>

Veri düzenleme konusunda iki paket: **DataEditR** , **editData** inceleyiniz.
